ACORDAO-COMPLETO-2370554

ACÓRDÃO 2307/2019 ATA 38/2019 - PLENÁRIO

VISTOS, relatados e discutidos estes pedidos de reexame interpostos por José Paulo Assis e Paulo Ruiz contra o Acórdão 2746/2016-TCU-Plenário (alterado pelo Acórdão 34/2017-TCU-Plenário) , proferido em sede de monitoramento de relatório de levantamento realizado nas obras de modernização da refinaria Presidente Getúlio Vargas (Repar) no âmbito do Fiscobras 2008, por meio do qual os recorrentes foram multados e inabilitados para exercício de cargo em comissão ou função de confiança na Administração Pública por cinco anos,
	ACORDAM os Ministros do Tribunal de Contas da União, reunidos em sessão do Plenário, ante as razões expostas pelo Relator, em:
	9.1. com fundamento nos arts. 33 e 48 da Lei 8.443/1992, conhecer e dar provimento parcial ao pedido de reexame;
	9.2. quanto ao Acórdão 2746/2016-TCU-Plenário:
	9.2.1. reformar o subitem 9.3, alterando os valores das multas individuais aplicadas a José Paulo Assis e a Paulo Ruiz para R$ 3.200,00;
	9.2.2. excluir o item 9.6;
	9.2.3. manter inalterados os demais itens;
	9.3. dar ciência desta deliberação aos recorrentes e à Petrobras.

Pedidos de reexame interpostos contra acórdão que aplicou multa aos recorrentes e os inabilitou para exercício de cargo em comissão ou função de confiança na administração pública federal em razão de irregularidades nas obras de modernização da refinaria Presidente Getúlio Vargas (Repar).

Petróleo Brasileiro S.A.

3. Recorrentes: José Paulo Assis (XXX.249.849-XX); Paulo Ruiz (XXX.259.908-XX).

13.1. Ministros presentes: José Mucio Monteiro (Presidente), Walton Alencar Rodrigues, Benjamin Zymler, Aroldo Cedraz, Raimundo Carreiro, Bruno Dantas (Relator) e Vital do Rêgo.
13.2. Ministros-Substitutos convocados: Augusto Sherman Cavalcanti e Marcos Bemquerer Costa.

ACORDAO-COMPLETO-2383815

Acórdão 143/2020 - Plenário

ACORDAO-COMPLETO-2411058

Acórdão de Relação 1318/2020 - Plenário

Acórdão de Relação

BRUNO DANTAS

Ministro-Substituto André Luís de Carvalho.

Por registrar as principais ocorrências do processo até o momento, resumindo os fundamentos das peças acostadas aos autos, adoto como relatório, com os ajustes necessários, a instrução da secretaria responsável pela análise da demanda (peça 344) , que contou com a anuência do corpo diretivo da unidade (peças 345-346) :
"INTRODUÇÃO
1. Trata-se de pedidos de reexame interpostos por José Paulo Assis e Paulo Ruiz (peça 268) , contra o Acórdão 2746/2016-TCU-Plenário (peça 234) , da relatoria do Ministro André de Carvalho. A deliberação recorrida apresenta o seguinte teor, com a redação dada pelo Acórdão 34/2017-TCU-Plenário (após embargos de declaração) (peça 256) , destacando-se os itens impugnados:
ACORDAM os Ministros do Tribunal de Contas da União, reunidos em Sessão do Plenário, ante as razões expostas pelo Relator, em:
'9.1. considerar prejudicados os itens de audiência dirigidos aos Srs. Ademar Kiyoshi Itakussu e José Paulo Assis, respectivamente mediante os Ofícios nos 1.504/2015-TCU/Secex-PR e 1.503/2015-TCU/Secex-PR, especificamente relacionados com a apresentação de razões de justificativa para a apropriação de custos não incorridos ou não condizentes com o caráter indenizatório do item orçamentário 'Eventos Globais' na execução dos Contratos 0800.0035013.07.2 (IERP-101) e 0800.0041315.08-2 (IERP-118) ;
9.2. rejeitar as razões de justificativa apresentadas pelos Srs. José Paulo Assis e Paulo Ruiz com relação às audiências promovidas, respectivamente, nos termos dos Ofícios 1.503/2015-TCU/Secex-PR e 1.505/2015-TCU/Secex-PR, por não terem logrado afastar as irregularidades atinentes aos pagamentos referentes ao item 'Serviços Complementares' nos Contratos nos 0800.0030222.07.2, 0800.0027054.06.2, 0800.0025357.06.2, 0800.0032380.07.2, 0800.0035852.07.2 e 0800.0032563.07.2;
9.3. aplicar aos Srs. José Paulo Assis e Paulo Ruiz, individualmente, a multa prevista nos incisos II e III do art. 58 da Lei 8.443/1992, no valor de R$ 54.820,84 (cinquenta e quatro mil, oitocentos e vinte reais e oitenta e quatro centavos) , com a fixação do prazo de 15 (quinze) dias, a contar da notificação, para que comprovem, perante o Tribunal (art. 214, inciso III, alínea 'a', do RITCU) , o recolhimento da dívida aos cofres do Tesouro Nacional, atualizada monetariamente na forma da legislação em vigor;
9.4. autorizar, desde já, caso requerido, nos termos do art. 26 da Lei 8.443/1992, o parcelamento das dívidas constantes deste Acórdão em até 36 (trinta e seis) parcelas mensais e sucessivas, sobre as quais incidirão a atualização monetária e os correspondentes acréscimos legais, esclarecendo aos responsáveis que a falta de pagamento de qualquer parcela importará no vencimento antecipado do saldo devedor (art. 217, § 2º, do RITCU) , sem prejuízo das demais medidas legais;
9.5. autorizar, desde logo, nos termos do art. 28, inciso II, da Lei 8.443/1992, a cobrança judicial das dívidas constantes deste Acórdão, caso não atendidas as notificações;
9.6. considerar graves as infrações cometidas e, assim, inabilitar os Srs. José Paulo Assis e Paulo Ruiz, pelo período de 5 (cinco) anos, para o exercício de cargo em comissão ou função de confiança no âmbito da administração federal;
9.7. determinar que, se ainda não fez, a Petrobras instaure, no prazo de até 90 (noventa) dias, a devida tomada de contas especial, com a quantificação exata ou estimada do dano, nos termos do art. 210, § 1º, II, do Regimento Interno do TCU, em relação às seguintes irregularidades (entre outras eventual e posteriormente detectadas) :
9.7.1. extrapolação do limite máximo de 48 horas extras mensais por profissional nos Contratos nos 0800.0030222.07.2, 0800.0025357.06.2, 0800.0032380.07.2, 0800.0035852.07.2 e 0800.0032563.07.2, diante dos fortes indícios de que as quantidades de horas extras apropriadas não correspondem a valores fidedignos;
9.7.2. pagamentos a profissionais em categorias diferentes das firmadas nos Contratos nos 0800.0030222.07.2, 0800.0027054.06.2, 0800.0025357.06.2, 0800.0032380.07.2, 0800.0035852.07.2 e 0800.0032563.07.2, caso comprovado que os custos adicionais com a contratação de tais profissionais não tiveram a devida contrapartida em serviços;
9.7.3. aplicação dos fatores de hora extra exclusivamente em seus limites máximos (aplicáveis apenas aos dias de descanso) nos Contratos nos 0800.0032380.07.2 e 0800.0032563.07.2, diante dos fortes indícios de que a utilização desses fatores ocorreu de maneira inadequada;
9.7.4. adoção de custos unitários de horas extras superiores aos definidos nos Contratos nos 0800.0025357.06.2, 0800.0032380.07.2 e 0800.0032563.07.2; e
9.7.5. falhas nas premissas utilizadas pela Petrobras para o cálculo da indenização decorrente dos 'Eventos Globais' nos Contratos nos 0800.0035013.07.2 (IERP-101 - Contratada: Consórcio Conpar) e 0800.0041315.08.2 (IERP-118 - Contratada: Jaraguá) , devendo ser aplicados os critérios indicados no Acórdão 2144/2013-TCU-Plenário (reproduzidos na alínea 'c' do item 194 da instrução da Secex/PR à Peça 222)  em confronto com a metodologia empregada pela empresa, para verificação de possíveis valores a haver;
9.8. encaminhar cópia deste Acórdão, acompanhado do Relatório e do Voto que o fundamenta, bem como da instrução técnica à Peça 222, à Petróleo Brasileiro S.A. e aos Srs. Ademar Kiyoshi Itakussu, José Paulo Assis e Paulo Ruiz, bem assim, ainda, ao Ministério do Planejamento, Desenvolvimento e Gestão e ao Ministério da Transparência, Fiscalização e Controladoria-Geral da União, para a adoção das medidas necessárias às inabilitações previstas no item 9.6 deste Acórdão;
9.9. determinar ao Ministério da Transparência, Fiscalização e Controladoria-Geral da União que promova o devido acompanhamento sobre a instauração da tomada de contas especial de que trata o item 9.7 deste Acórdão; e
9.10. apensar definitivamente os presentes autos ao TC Processo 006.306/2008-3.'
HISTÓRICO
2. Cuidam os autos de monitoramento das determinações expedidas à Petróleo Brasileiro S.A. (Petrobras) , autuado por determinação exarada no Acórdão 311/2011-TCU-Plenário (TC Processo 006.306/2008-3) , com a redação dada pelo Acórdão 2103/2011-TCU-Plenário (após embargos de declaração) , ambos da relatoria do Ministro André de Carvalho, e que tem como objetivo verificar a regularidade da inclusão dos itens orçamentários denominados 'Fornecimento de Serviços Complementares' e 'Eventos Globais' nos contratos celebrados para a execução das obras de modernização da Refinaria Presidente Getúlio Vargas (Repar) .
2.1. No curso do monitoramento, originado de levantamento de auditoria realizada no âmbito do Fiscobras 2008, após analisar os documentos e as informações apresentadas pelos gestores da Petrobras, foram realizadas audiências dos gestores que culminaram com a aplicação de multa e com as seguintes conclusões relativas à verificação dos itens orçamentários:
a) 'Fornecimento de serviços complementares' - a unidade técnica confirmou as irregularidades nos pagamentos atinentes ao item 'Fornecimento de Serviços Complementares' e aduziu que essas falhas justificam a aplicação de multa a José Paulo Assis, como ex-gerente de Implementação de Empreendimentos para a Repar, e a Paulo Ruiz, como ex-gerente Setorial e gerente dos Contratos;
b) 'Eventos Globais' - a unidade técnica informou que, apesar de a Petrobras ter realizado o novo cálculo para a apropriação dos custos e até ter adotado medidas para reaver os respectivos valores, a metodologia empregada não se deu em conformidade com a jurisprudência do TCU, sustentando, assim, proposta de fixação de prazo para que a Petrobras quantifique o impacto, nos valores pagos no referido item orçamentário, a partir da aplicação dos critérios apresentados no Acórdão 2144/2013-TCU-Plenário, em batimento à metodologia empregada pela empresa, e, caso haja valores a haver, implemente as demais medidas necessárias para o respectivo ressarcimento.
2.2. O item orçamentário para 'Fornecimento de Serviços Complementares' consiste, na verdade, em rubrica destinada à apropriação e ao pagamento de horas extras, diante da necessidade de se estender a jornada de trabalho, por motivo de força maior ou para atender à realização ou à conclusão de serviços caracterizados como de natureza inadiável ou emergencial (peça 154, p. 4) .
2.3. Foram identificados os seguintes achados referentes a esse item:
a) extrapolação do limite máximo de 48 horas extras mensais por profissional nos Contratos 0800.0030222.07.2, 0800.0025357.06.2, 0800.0032380.07.2, 0800.0035852.07.2 e 0800.0032563.07.2;
b) pagamentos a profissionais em categorias diferentes das firmadas nos Contratos 0800.0030222.07.2, 0800.0027054.06.2, 0800.0025357.06.2, 0800.0032380.07.2, 0800.0035852.07.2 e 0800.0032563.07.2, sem a formalização de termo aditivo;
c) aplicação dos fatores de hora extra nos seus limites máximos (aplicáveis apenas aos dias de descanso) nos Contratos 0800.0032380.07.2 e 0800.0032563.07.2;
d) adoção de custos unitários de horas extras superiores aos definidos nos Contratos 0800.0025357.06.2, 0800.0032380.07.2 e 0800.0032563.07.2.
2.4. Sobre essas irregularidades, o Ministro relator incorporou o parecer da unidade técnica, referente à aplicação de multa aos gestores, discordando apenas quanto à sua fundamentação: em vez do art. 58, inciso IV, fundamentá-la nos incisos II e III do art. 58 da Lei 8.443/1992, visto que, a despeito de restar configurado, na prática, o descumprimento à determinação contida no art. 9.2.1 do Acórdão 311/2011-TCU-Plenário (com a redação dada pelo Acórdão 2103/2011-TCU-Plenário) , os responsáveis não foram ouvidos em audiência especificamente acerca do referido descumprimento.
2.5. O Ministro também concluiu pela necessidade de instauração de TCE para apurar os possíveis indícios de dano ao erário decorrentes desses quatro achados.
2.6. Em relação ao item orçamentário 'Eventos Globais' não foi proposta multa, haja vista os termos da audiência não abrangerem a irregularidade atinente à inadequação da metodologia adotada para a aferição dos valores pagos de forma indevida às contratadas pela Petrobras.
2.7. O Ministro relator, em relação a esse item, considerando o avançado estágio do monitoramento, acompanhou a proposta da unidade técnica, com a expedição apenas de determinação à Petrobras. Prolatou, entretanto, diante das irregularidades contra a boa administração da Petrobras, a inabilitação dos responsáveis para o exercício de cargo em comissão e função de confiança na administração federal pelo período de 5 anos.
2.8. Inconformados, os gestores José Paulo Assis e Paulo Ruiz interpuseram pedido de reexame em face do Acórdão 2746/2016-TCU-Plenário, para que sejam excluídas as penas de multa e de inabilitação para cargos ou função de confiança que lhes foram impostas, ou, caso não seja este o posicionamento do TCU, requerem a redução proporcional da penalidade de multa e da pena de inabilitação diminuindo-as para o gradual mínimo legal.
2.9. Alternativamente, os recorrentes requerem a suspensão das penalidades impostas no acórdão recorrido até que as empresas contratadas, a saber ATP - Assessoria, Tecnologia e Planejamento Ltda., IMC Saste Construções Ltda., Tecnosolo Eng. E Tecnologia de Solos e Materiais S.A. e Acv Tecline Engenharia Ltda., sejam chamadas a prestar esclarecimentos no âmbito do presente processo e seja proferida uma decisão dessa Corte de Contas quanto às defesas que vierem a ser ofertadas.
ADMISSIBILIDADE
3. Reitera-se o exame preliminar de admissibilidade contido na peça 280, ratificado pelo Ministro relator Bruno Dantas na peça 286, que concluiu pelo conhecimento dos recursos, suspendendo-se os efeitos dos itens 9.3, 9.5 9.6 do Acórdão 2746/2016-TCU-Plenário, eis que preenchidos os requisitos processuais aplicáveis à espécie.
MÉRITO
4. Delimitação
4.1. Constitui objeto do recurso as seguintes questões:
a) se o lapso temporal superior a cinco anos prejudicou a ampla defesa e o contraditório (peça 268, p. 5-8) ;
b) se houve prescrição quinquenal conforme o MS 32.201/DF em trâmite no STF (peça 268, p. 8-14) ;
c) se há necessidade de chamamento das empresas contratadas ao processo (peça 268, p. 14-16) ;
d) se há desproporcionalidade e ausência da definição do alegado dano (peça 268, p. 16-19) ;
e) se os achados que dão fundamento ao acordão recorrido são frágeis e inconsistentes para embasar as penalidades impostas (peça 268, p. 19-24) ;
5. Se o lapso temporal superior a cinco anos prejudicou a ampla defesa e o contraditório (peça 268, p. 5-8) .
5.1. Os recorrentes defendem que o lapso temporal superior a cinco anos entre os fatos tidos por irregulares e a efetiva notificação para apresentação de defesa configurou prejuízo ao contraditório e à ampla defesa, com base nos seguintes argumentos:
a) tanto as aposentadorias dos recorrentes, ocorridas em 2014, como a dificuldade de acesso aos arquivos da Repar, armazenados em containers que alcançaram mais de trezentos metros cúbicos de documentos na Refinaria de Duque de Caxias após a conclusão dos trabalhos da Repar em 2013, são fatos que por si só, revelam obstáculos enfrentados que remontam aos atos praticados há mais de cinco anos, concernente aos seis contratos objetos do presente processo;
b) houve considerável decurso de tempo, superior a cinco anos, entre os fatos tidos por irregulares - pagamentos indevidos referentes à 'Fornecimento de Serviços Complementares', ocorridos em 2008, 2009 ou 2010, e o exercício do controle externo por parte do TCU, em 2015;
c) apresenta a seguinte jurisprudência do TCU para sustentar o prejuízo à ampla defesa e ao contraditório: Acórdão 1800/2016-TCU-Primeira Câmara, relatoria do Ministro Benjamin Zymler, Acórdão 8658/2015-TCU-Segunda Câmara, relatoria do Ministro Augusto Nardes, Acórdão 1095/2007-TCU-Segunda Câmara, relatoria do Ministro Aroldo Cedraz, 6.974/2014-TCU-Primeira Câmara, relatoria do Ministro Augusto Sherman, Acórdão 67/2014-TCU-Plenário, relatoria da Ministra Ana Arraes;
Análise
5.2. Não merece acolhida o argumento dos recorrentes, uma vez que o prejuízo à defesa não é presumido, mas deve ser provado, o que não ocorreu. Ao contrário, verifica-se, nos presentes autos, que inexiste o alegado prejuízo à ampla defesa e ao contraditório: os recorrentes foram regularmente ouvidos em audiência por intermédio de seus advogados, compareceram aos autos trazendo suas razões de justificativas às peças 113 e 127 a 136 que foram devidamente analisadas à peça 154 e 222, conforme previsto na Lei 8.443/1992 e no Regimento Interno desta Corte de Contas.
5.3. A alegação de lapso temporal, aposentadoria e difícil acesso aos documentos foi apresentada quando das razões de justificativa, tendo sido rechaçada nos seguintes termos (peça 222, p. 20) :
'141. Não se vislumbra a alegada complexidade, visto que todas as informações solicitadas já deveriam existir quando da execução contratual, não foram solicitadas informações que demandassem a elaboração de novos documentos, apenas cópias de documentos existentes.
142. Quanto às demais justificativas, ressalta-se que o presente monitoramento é decorrente do Acórdão 2103/2011-TCU-Plenário, prolatado no âmbito do processo de fiscalização TC Processo 006.306/2008-3, portanto, o momento atual nada mais é do que a evolução natural de um procedimento que se iniciou em 2008, logo, contemporâneo às execuções contratuais em questionamento.
143. Como se observa no histórico processual, diversas ações recursivas com efeito suspensivo e solicitações de prorrogações protocoladas pelos defendentes trouxeram o presente processo até os dias atuais. Portanto, as alegações que os documentos solicitados são antigos e foram realocados sem o adequado arquivamento não são justificativas que mereçam prosperar, posto que, a guarda e arquivamento desses documentos é obrigação da Companhia, com muito mais razão, sabendo da existência, desde 2008, de manifestações desta Corte questionando seus atos.
144. Ademais, faz-se necessário ressaltar que as informações trazidas à peça 212, de 5/5/2016, são arquivos eletrônicos mencionados às peças 130 e 136, de 10/7/2015, e não anexadas aos autos naquela oportunidade. Repisa-se, esses arquivos somente foram apresentados quase dez meses após a elaboração dos documentos que as mencionam e, coincidentemente, um dia após o pronunciamento final desta unidade, cuja atitude provocou o exame dessas evidências e nova manifestação desta unidade.'
5.4. Sobre a jurisprudência trazida aos autos, além de se tratar de tomadas de contas especiais (TCE) , que não é o caso do processo de monitoramento em questão, não se verificou prejuízo à ampla defesa e ao contraditório, com exceção do Acórdão 1095/2007-TCU-Segunda Câmara. Este considerou iliquidáveis as contas por terem se passado 13 anos entre a ocorrência dos fatos e a instauração da TCE, além de ter ficado comprovada a inexistência da documentação capaz de propiciar a realização do contraditório, motivos que em nada se coadunam com o caso em questão.
5.5. Ademais, ainda que houvesse transcurso de prazo superior a dez anos, a jurisprudência do TCU é extensa no sentido de que o prejuízo à ampla defesa pelo decurso de tempo não deve se dar de forma automática, mas sim condicionado à verificação da impossibilidade de produção de prova de interesse dos recorrentes, o que não ocorreu no presente caso (Acórdão 1298/2017-TCU-Plenário, relatoria do Ministro André de Carvalho 376/2017-TCU-Plenário, relatoria do Ministro Bruno Dantas, 7.481/2014-TCU-Primeira Câmara, relatoria do Ministro Walton Alencar) .
6. Se houve prescrição quinquenal conforme o MS 32.201/DF em tramite no STF (peça 268, p. 8-14) .
6.1. Os recorrentes, mesmo cientes do entendimento do TCU de que a pretensão punitiva prescreve apenas em 10 anos, divergindo da interpretação do STF consignada no MS 32.201/DF, defendem que o prazo de cinco anos seja considerado no exame do presente processo, com base nos seguintes argumentos:
a) o STF, no MS 32.201/DF acatou pedido de liminar para suspender a exigibilidade de multa imposta sob o fundamento de que a pretensão punitiva do TCU não pode discrepar do prazo de cinco anos típico ao Direito Administrativo;
b) o Subprocurador-Geral da República, Dr. Paulo Gustavo Gonet Branco, no mesmo MS 32.201/DF, invocou as razões relacionadas à segurança jurídica norteadoras das relações sociais para igualmente propugnar o prazo de cinco anos para efeito da prescrição da pretensão punitiva por parte do TCU;
c) conforme o ex-ministro Ayres Brito, a prescrição punitiva em cinco anos é o tempo constitucional médio que resume em si, objetivamente, o desejado critério da razoabilidade;
d) os precedentes desta Corte de Contas, Acórdão 1800/2016-TCU-Primeira Câmara, relatoria do Ministro Benjamin Zymler, 8.658/2015-TCU-2a Câmara, relatoria do Ministro Augusto Nardes, 1.095/2007-TCU-Segunda Câmara, relatoria do Ministro Aroldo Cedraz, junto com as aposentadorias dos recorrentes e o difícil acesso aos arquivos da Repar, bem como o lapso temporal acima de cinco anos constituiu bloqueio ao contraditório e a ampla defesa, fazendo-se necessário o afastamento das penalidades impostas.
Análise
6.2. Os argumentos dos recorrentes não merecem prosperar.
6.3. De fato, além do MS 32.201/DF, existem diversos posicionamentos de órgãos do Poder Judiciário aludindo ao lapso quinquenal constante em normas vocacionadas ao direito público (p. ex. STF: STJ: REsp 1.057.754-SP, Primeira Turma, Rel. Min. Luiz Fux, DJe 14/4/2010; RESP 894539, Segunda Turma, Rel. Min. Herman Benjamin, DJe 27/8/2009; REsp 1.480.350-RS, Rel. Min. Benedito Gonçalves, DJe 12/4/2016; TRF-5ª Região: AC 200980000021504. Rel. Des. Fed. Ivan Lira de Carvalho, DJe 16/5/2016; TRF-Segunda Região: AG 201002010063676. Rel. Des. Fed. Reis Friede, DJe 19/11/2011; e TRF-Primeira Região: AC 2003.40.00.001284-2. Rel. Juiz. Tourinho Neto, DJe 7/5/2010, dentre outros) .
6.4. Entretanto, ao prolatar o Acórdão 1441/2016-TCU-Plenário, relatado pelo Ministro Walton Alencar, apreciando incidente de uniformização de jurisprudência, o TCU dirimiu divergência jurisprudencial até então existente no âmbito deste Tribunal quanto à prescrição da pretensão punitiva nos processos de sua competência administrativa. Na ocasião, fixaram-se os seguintes entendimentos que permanecem orientando julgados da Corte (enunciados da Diretoria de Jurisprudência/TCU extraídos do Acórdão 1441/2016-TCU-Plenário) :
a) a pretensão punitiva do TCU subordina-se ao prazo geral de prescrição indicado no art. 205 da Lei 10.406/2002 (Código Civil) , dez anos;
b) a prescrição da pretensão punitiva do TCU é contada a partir da data de ocorrência da irregularidade sancionada, nos termos do art. 189 da Lei 10.406/2002 (Código Civil) ;
c) o ato que ordenar a citação, a audiência ou oitiva da parte interrompe a prescrição da pretensão punitiva do TCU, nos termos do art. 202, inciso I, da Lei 10.406/2002 (Código Civil) . A prescrição recomeça a contar da data do ato que motivou a interrupção, nos termos do art. 202, parágrafo único, parte inicial, do Código Civil;
d) a prescrição da pretensão punitiva do TCU será suspensa toda vez que a parte apresentar elementos adicionais de defesa ou quando forem necessárias diligências em razão de algum fato novo trazido pela parte, não suficientemente documentado nas manifestações processuais. A paralisação da contagem do prazo prescricional ocorrerá no período compreendido entre a juntada dos elementos adicionais de defesa ou da peça contendo o fato novo e a análise dos referidos elementos ou da resposta à diligência, nos termos do art. 160, § 2º, do Regimento Interno do TCU.
6.5. Tendo em vista que tais diretrizes continuam guiando as decisões desta Corte de Contas, a matéria atinente à prescrição da pretensão punitiva por parte do TCU encontra-se assim assentada neste âmbito administrativo (RI/TCU, art. 91) , a par da divergente inclinação delineada nos precedentes antes citados do Poder Judiciário.
6.6. No presente caso concreto, conforme os parâmetros do referido Acórdão 1441/2016-TCU-Plenário, a prescrição da pretensão punitiva não se consumou. Isso porque os atos irregulares deram-se entre os anos de 2008 e 2010 (Relatório de Levantamento - Fiscobras 2008 em que foram verificadas as irregularidades apontadas, peça 1) .
6.7. De forma conservadora e favorável aos recorrentes, pode-se tomar como termo inicial para cômputo do prazo prescricional a data da ocorrência da primeira irregularidade, ocorrida em 2008. O prazo prescricional interrompeu-se com o ato que ordenou a audiência dos gestores, em 19/11/2015 (peça 156) . O acórdão que lhes aplicou a sanção de multa foi prolatado em 26/10/2016, passados cerca de nove anos do início da contagem (26/10/2016) . Portanto, segundo os critérios do referido Acórdão 1441/2016-TCU-Plenário, sendo inferior a dez anos o lapso, não há que se falar em prescrição da pretensão punitiva.
6.8. Sobre os acórdãos do TCU apresentados pelos recorrentes, como já analisado no item anterior, em nada se assimilam ao caso presente. Na mesma linha, os argumentos, novamente apresentados nesse ponto são insuficientes para sustentar a tese apresentada, além de não se enquadrarem na hipótese de prescrição punitiva por terem ocorrido há menos de 10 anos.
7. Se há necessidade de chamamento das empresas contratadas ao processo (peça 268, p. 14-16) .
7.1. Defende-se no recurso a necessidade de chamamento das contratadas ao presente processo, tendo por base os seguintes argumentos:
a) o contexto processual deixa claro e inconteste que a situação descrita nos autos reflete a hipótese de verdadeiro litisconsórcio passivo que, caso não observado, poderá replicar decisões contraditórias entre si e, finalmente, materializar uma nulidade processual absoluta;
b) por força das determinações contidas na decisão combatida, infere-se que a Petrobras, no âmbito da TCE que será aberta, necessariamente citará solidariamente os recorrentes e as empresas contratadas, para responderem a respeito do dano, sobremaneira posto que o objetivo do futuro processo consistirá primordialmente na quantificação do suposto prejuízo causado ao erário;
c) uma vez a Petrobras adotando tal procedimento, ela vai estar adstrita à provas e informações acostadas aos autos, dentre as quais alegações de defesa e documentação comprobatória apresentada por cada uma das empresas, que podem direcionar para o entendimento inevitável de não ter ocorrido qualquer irregularidade nas contratações;
d) em se reconhecendo, supervenientemente, no âmbito da TCE, a regularidade dos pagamentos questionados, perderão a razão de ser as penalidades impostas aos recorrentes, materializando-se, para eles prejuízo irreparável, posto que ter-se-á transitado em julgado o acórdão recorrido;
e) essa situação pode ser evitada com o simples chamamento das empresas contratadas ao processo para que a decisão do TCU seja uniforme e idêntica para todos os envolvidos no processo, forma ou materialmente;
f) aplicar multa e outras sanções aos recorrentes neste momento processual, sem que se integrem ao processo as empresas beneficiadas com os pagamentos, materializa concreta nulidade absoluta, sobremaneira por reforçar decisões contraditórias entre si;
g) essas empresas são plenamente abrangidas pela jurisdição do TCU, conforme O RI/TCU e sua Lei Orgânica;
h) a ausência dessas empresas no presente processo flagrantemente contraria a busca da verdade material preponderante no âmbito do TCU conforme excerto do Acórdão 5341/2011-TCU-Primeira Câmara, relatado pelo Ministro Ubiratan Aguiar e transcrito pelos recorrentes à peça 268, p. 15-16;
i) o não-chamamento das contratadas ao presente processo trouxe prejuízo aos recorrentes uma vez que se contrariou a busca da verdade material, tolhendo-se do processo documentos, subsídios e informações que, necessariamente, afastariam as irregularidades que se alega existentes, cujo acesso dos gestores se percebe claramente prejudicado.
Análise
7.2. Não procedem as alegações dos recorrentes, considerando que a Lei Orgânica desta Corte de Contas não instituiu a figura do litisconsorte passivo necessário, presente no Processo Civil. Ainda que esse instituto se fizesse necessário, a conduta de outros responsáveis poderia ser apurada mediante a formação de novas relações processuais, sem implicar nulidade dos atos praticados no presente feito, nos termos do entendimento assentado nos Acórdão 1238/2006-TCU-Primeira Câmara, relatoria do Ministro Marcos Vilaça e 3.354/2011-TCU-Primeira Câmara, relatoria do Ministro José Múcio.
7.3. Além disso, com amparo nos autos, verifica-se a efetiva comprovação do fato gerador da aplicação da multa aos recorrentes às peças 154, p. 47 e 237, p. 3: terem reconhecido e autorizado o pagamento de horas extras em desconformidade com as regras contratuais.
7.4. Ficou ainda expresso no voto do acórdão recorrido que: 'os gestores não apenas deixaram de adotar as medidas cabíveis para a devida verificação do cumprimento do limite de horas extras estipulado contratualmente, mas, em particular, não adotaram as medidas cabíveis para a devida verificação da veracidade fática das horas extras apropriadas'.
7.5. Nesse contexto, demonstra-se claro o nexo de causalidade entre o fato gerador e o dano causado ao erário, fruto de levantamento de auditoria com base em grande quantidade de dados e informações obtidos durante pelo menos dois anos pela unidade técnica, restando clara a observação do princípio da verdade material e injustificada a pretensão recursal neste ponto.
7.6. Como a processualística do TCU desconhece o instituto da denunciação da lide, não há que se falar prejuízo para os recorrentes nesse sentido, tendo em vista que não há razão de ordem legal nem decorrente da natureza jurídica do ato impugnado que obrigue esta Corte a decidir de modo uniforme para todas as partes.
7.7. Importante ressalvar que neste processo os gestores foram condenados em multa por ato de gestão eivado de irregularidades em relação ao item 'Fornecimento de Serviços Complementares' nos contratos celebrados para a execução das obras de modernização da Repar.
7.8. Dessa forma, a análise necessária para delimitar a conduta e respectiva responsabilidade de eventuais futuros citados responsáveis é descabida nesse momento processual, isto é, em sede de pedido de reexame.
7.9. Também é descabida a hipótese de que a Petrobras citará solidariamente os recorrentes e as empresas contratadas porque caberá a empresa o processamento da TCE em sua fase interna. O estabelecimento da solidariedade se dará, eventualmente, quando o processo de TCE estiver em sua fase externa, no âmbito deste Tribunal, conforme estabelecido no art. 157 do RI/TCU.
7.10. Além disso, a identificação posterior de possível responsável solidário não macula o acórdão que deliberou pela multa de outro responsável.
7.11. Assim, o curso da apuração realizada por esta Corte não conduziu à necessidade de chamamento aos autos de eventuais terceiros ao presente processo de monitoramento do Acórdão 311/2011-TCU-Plenário, mesmo porque o presente processo se destinou à verificação exclusiva da conduta dos agentes da estatal responsáveis pela prática de atos tidos por ilegais.
8. Se há desproporcionalidade e ausência da definição do alegado dano (peça 268, p. 16-19) .
8.1. Os recorrentes afirmam que a multa se mostra desproporcional e incongruente com o art. 71, inciso VIII, da CF/1988, pois não há definição do dano alegado, com base nos seguintes argumentos:
a) foi imputada multa no gradiente máximo, conforme a Portaria TCU 4/2016, fixada em 54.820,84, que se mostra desproporcional ao alegado dano;
b) não há definição do dano que se alega existente, definição indispensável para a realização do juízo de proporcionalidade;
c) o art. 71, inciso VIII, da CF/1988 estabelece, expressamente, que a multa deve ser proporcional ao dano causado, sob pena de nulidade absoluta dessa multa;
d) o inciso III do art. 58 da Lei 8.443/1992 somente pode ser interpretado a partir do texto superior da CF/1988, sob pena de afronta ao Princípio da Supremacia Constitucional;
e) na interpretação conforme a Constituição, conforme doutrina citada do Ministro Luiz Roberto Barroso à peça 268, p. 18, a multa aplicada aos recorrentes no item 9.3 do acórdão recorrido encontra-se eivada de nulidade, pois não observou o dever de proporcionalidade emparelhado a um dano quantificado, nos termos exigidos no inciso III do art. 58, da Lei 8.443/1992;
f) em sede de embargos de declaração, apontou-se a contradição ocorrida no bojo do Acórdão 2746/2016-TCU-Plenário em vista da aplicação da multa que requer a proporcionalidade incidente sobre o dano quantificado (item 9.3) e a determinação para que a Petrobras instaure a TCE para definir e quantificar o dano (item 9.7) ;
g) entretanto, o acórdão que julgou os embargos não adentrou a questão da falta de proporcionalidade em decorrência da falta de dano quantificado, limitando-se, no parágrafo 7 do voto relator, a ser declarado que não haveria a 'incompatibilidade' arguida, e definindo como desarrazoadas as premissas jurídico-constitucionais invocadas.
Análise
8.2. Os argumentos dos recorrentes não merecem prosperar, considerando que esta Corte de Contas, ante a ponderação da gravidade dos fatos, tem a prerrogativa legal de aplicar a penalidade, bastando que o ato praticado ou a situação em exame se enquadre no tipo legal, descrito nos incisos I a VII do art. 58 da Lei 8.443/1992. Ademais, a fixação do valor da penalidade de multa é ato discricionário deste Tribunal, facultada pelo art. 58 da Lei 8.443/1992 e graduada conforme o art. 268 do seu Regimento Interno.
8.3. Dessa forma, conforme preconizado pelo referido art. 268, incisos II e III, do RI/TCU, o Tribunal pode aplicar multa no valor compreendido entre cinco e cem por cento do valor fixado em portaria da Presidência do Tribunal (art. 268, § 1º, do RI/TCU) , ficando a multa aplicada aos recorrentes, no presente caso, fixada em cem por cento.
8.4. Importa observar, em relação à alegação de falta de definição do prejuízo, que o dano injustificado ao erário mencionado no art. 58, inciso III, não consiste em débito na medida que não se encontra quantificado, sendo este justamente um dos motivos que impõe a instauração da TCE, conforme determinado no art. 7.º da Lei 8.443/1992.
8.5. No presente caso, - acórdão recorrido que não envolve condenação dos recorrentes em débito -, não cabe a multa fundamentada no art. 57 da Lei orgânica do Tribunal. Entretanto, houve prática de ato de gestão ilegítimo e contrário à norma contribuindo para os danos decorrentes do ato. Assim, o Tribunal, pode aplicar a multa com fundamento no art. 16, inciso III, alínea, 'b' e/ou 'c', da Lei 8.443/1992. Nesse diapasão, a multa aplicada aos responsáveis foi a prevista no art. 58, incisos II e III, da mesma lei (Acórdão 1969/2017-TCU-Plenário, 1.029/2018-TCU-Primeira Câmara, 2084/2012-TCU-Plenário, relatoria do Ministro José Múcio, 1.694/2010-TCU-Plenário, relatoria do ministro Benjamin Zymler, 2.409/2004-TCU-Primeira Câmara) .
8.6. Quanto à afirmação de que, em sede de embargos, a questão da multa proporcional ao dano não foi adentrada, cabe ratificar o entendimento exposto nesse ponto, quanto à compatibilidade da aplicação da multa fundada nos incisos II e III do art. 58, da lei 8.443/1992, aplicável quando o débito não está quantificado, ante às evidências de débito decorrente dos atos de gestão apenados, os quais serão devidamente apurados em sede de tomadas de contas especiais.
8.7. Para ficar clara essa questão, transcreve-se o enunciado do Acórdão 2037/2016-TCU-Segunda Câmara, de relatoria da Ministra Ana Arraes:
'Não configura omissão apta ao provimento de embargos de declaração a ausência de indicação do critério utilizado para estipular o montante da multa, uma vez que a dosimetria da sanção é orientada por juízo discricionário de valor acerca da gravidade das irregularidades verificadas no caso concreto, tendo como limites apenas aqueles fixados legal e regimentalmente (arts. 57 e 58 da Lei 8.443/92 e art. 268, incisos I a VIII, do Regimento Interno do TCU) .'
9. Se os achados que dão fundamento ao acordão recorrido são frágeis e inconsistentes para embasar as penalidades impostas (peça 268, p. 20-24) .
9.1. Os recorrentes sustentam que os quatro achados distribuídos nos seis contratos de apoio técnico que vigoraram no âmbito da Repar são frágeis e inconsistentes, com base nos seguintes argumentos:
a) no que tange à inconsistência, todas as aferições realizadas pela unidade técnica se deram a partir de paradigmas normativos equivocados pois não consideraram, nos dispositivos dos contratos examinados referentes ao pagamento de horas extras, os influxos normativos das convenções coletivas de trabalho (CCT) 2008/2009 e 2009/2010 PR001203/2009 que eram obrigatórias e cogentes;
b) as CCT definem uma 'jornada real de trabalho cuja duração será de até 41h30m por semana', sendo assim, os cálculos referentes à alegada extrapolação mensal do limite máximo de horas extras nos contratos 0800.0030222.07 2 (IERP-94) , 0800.0025357.06.2 (IERP-96) , 0800.0032380.07.2 (IERP-124) , 0800.0035852.07.2 (IERP -136) e 0800.0032563.07.2 (IERP - 137) não são aptos a caracterizar uma irregularidade decorrente da conduta dos Recorrentes;
c) os achados 'aplicação dos fatores de hora extra nos seus limites máximos' (0800.0032380.07.2 (IERP -124) e 0800.0032563.07.2 (IERP - 137) , assim como 'adoção de custos unitários de horas extras superiores aos definidos' (contratos 0800.0025357.06.2, IERP - 96; 0800.0032380.07.2, IERP - 124 e 0800.0032563.07.2; IERP - 137) , padecem de consistência, posto que, em obediência às CCT, o cálculo para o pagamento das horas extras devem, necessariamente, considerar 'o adicional de 100% (cem por cento) incidente sobre o valor da hora normal.'
d) os recorrentes transcrevem os dispositivos das CCT que evidenciam o alegado (peça 268, p. 23-24) ;
e) há fragilidade no achado pertinente à falta de termo aditivo para os alegados 'pagamentos a profissionais em categorias diferentes das firmadas nos Contratos' - contratos 0800.0030222.07.2 (IERP - 94) , 0800.0027054.06.2 (IERP - 95) , 0800.0025357.06.2 (IERP - 96) , 0800.0032380.07.2 (IERP - 124) , 0800.0035852.07.2 (IERP - 136) e 0800.0032563.07.2 (IERP - 137) ;
f) ao contrário do apontado nesse achado, assevera-se que todos os pagamentos foram destinados a profissionais contemplados em categorias previstas, que prestaram seus serviços à época da vigência dos respectivos contratos;
g) A própria Secex-PR, em diversas passagens de sua manifestação (peça 154, parágrafos 34, 35 e 36, por exemplo) , descreve, expressamente, haver previsão contratual pré-avençada para o pagamento dos profissionais, reconhecendo com isto a regularidade dos consequentes pagamentos feitos;
h) a referida previsão encontra-se no Anexo II - B do contrato 0800.0030222.07.2 (IERP-094) - replicado em todos os demais contratos que, inquestionavelmente, é parte integrante do ajuste, nos expressos termos da Clausula Vigésima Primeira, transcrita à peça 268, p. 23) ;
i) dessa forma, como os pagamentos efetuados encontravam amparo nos termos do Convite, do Contrato, Anexo I - MD, Anexo II-Planilha de Preços e Anexo III - Critério de Medição, refletindo um serviço efetivamente realizado dentro das qualificações previstas, inexistiu alteração contratual a demandar a formalização de um termo aditivo;
j) celebrar um termo aditivo em decorrência da mobilização de uma função não prevista nos quantitativos do histograma - apesar de perfeitamente prevista no contrato - implicaria redundância contrária ao princípio da economicidade;
k) a celebração de termo aditivo, segundo a literalidade da Cláusula Quinta, parte final, itens 5.1.2 e 5.1.3, do Contrato 0800.0030222.07.2 (IERP- 094) (peça 268, p. 24) deve ser precedida da concretização das seguintes hipóteses: (i) 'acréscimos Quantitativos na composição da (s) equipe (s) ' e/ou (ii) falta de preço unitário para a categoria - hipóteses estas que de modo algum se vislumbrou no presente caso;
Análise
9.2. Não assiste razão aos recorrentes, considerando que qualquer divergência em relação à CCT deveria ter sido objeto de repactuação contratual, sob pena de preclusão do direito de solicitar a revisão dos termos contratuais.
9.3. Acerca do assunto, cabe destacar que este Tribunal, nos termos dos Acórdão 2094/2010-TCU-Segunda Câmara, relatoria do Ministro André de Carvalho, 1.827/2008 e 1828/2008, ambos do Plenário e da relatoria do Ministro Benjamin Zymler, adotou o seguinte entendimento:
'8. A partir da data em que passou a viger as majorações salariais da categoria profissional que deu ensejo à revisão, a contratada passou deter o direito à repactuação de preços. Todavia, ao firmar o termo aditivo de prorrogação contratual sem suscitar os novos valores pactuados no acordo coletivo, ratificando os preços até então acordados, a contratada deixou de exercer o seu direito à repactuação pretérita, dando azo à ocorrência de preclusão lógica.'.
9.4. No caso concreto, como a partir da data de registro no MTE (10/6/2009) , no caso da CCT PR001203/2009, não foi exercido pela contratada o seu direito à repactuação contratual para adequar os contratos aos termos da convenção coletiva, houve aceitação tácita dos exatos termos contratados até então, motivo pelo qual não pode ser aceito o argumento da CCT para justificar os pagamentos de hora extra fora dos termos contratados.
9.5. Para melhor contextualização, as cláusulas contratuais assim dispõem, em síntese, sobre o item 'Fornecimento de Serviços Complementares' (peça 154, e 222, p. 4) :
a) os serviços complementares caracterizar-se-ão pela necessidade imperiosa de estender-se a jornada de trabalho, na forma da Lei, seja por motivo de força maior ou para atender à realização ou conclusão de serviços caracterizados como de natureza inadiável ou emergencial;
b) a realização de extensão de jornada será paga pelos valores correspondentes à hora normal  (preço de venda contratado) multiplicada pelos seguintes fatores:
i. Hora Extra Diurna (05h00 às 22h00) com 50%: Fator = 1,0386;
ii. Hora Extra Diurna (05h00 às 22h00) com 100%: Fator = 1,3848;
iii. Hora Extra Noturna (22h00 às 05h00) com 50%: Fator = 1,2463; e
iv. Hora Extra Noturna (22h00 às 05h00) com 100%: Fator = 1,6618.
c) a obtenção do preço da hora normal (Phn) é decorrente da proporção obtida entre o valor do salário mensal (Sm) em relação à carga horária mensal (Hm) , que pode ser sintetizado pela equação Phn=Sm/Hm e, cujos valores encontram-se expressos na coluna 'Hora Normal' da planilha de Preços Unitários, Anexo II-B dos contratos;
d) o horário de trabalho da equipe mobilizada pelas contratadas deverá seguir o denominado 'horário administrativo' da UN-REPAR, que é de 07:45h às 16:45h, com intervalo de uma hora para almoço, de segunda a sexta-feira, respeitando as folgas, feriados e eventuais compensações de feriado praticados pela Contratante;
e) os serviços realizados fora desse horário serão apontados como serviço extraordinário, mediante solicitação prévia e aprovação pela fiscalização dos contratos;
f) as contratadas deverão considerar um limite máximo de 48 horas extras mensais por empregado, caso ocorra necessidade de serviços complementares, na forma da Lei, fora do 'horário administrativo' estipulado pela UN-REPAR.
9.6. Não procede o argumento de que o TCU desconsiderou as disposições da convenção coletiva de trabalho, tendo em vista que foram objeto de análise no voto condutor com a conclusão de que, independentemente da jornada real de trabalho ser de 41 horas e 30 minutos, a unidade técnica evidenciou extrapolação mensal do limite máximo de horas extras, por profissional, algumas inclusive em quantidades inverossímeis, ante a impossibilidade fática da viabilidade de algumas ocorrências, como 9,64 horas extras por dia de um profissional durante todo o mês (peça 222, p.5-9) . Registre-se ainda que, como não houve alteração contratual de forma a contemplar os termos da CCT, o critério previsto em contrato para o pagamento das horas extras continuou, no máximo, 44 horas mensais, tomando-se por base o padrão de 22 dias de trabalho mensal.
9.7. Ressalte-se no caso em questão, a falta de observância do art. 59 da CLT que estabelece como limite máximo a quantidade de 2 horas extras por dia e é exigida pela CCT referida pelos recorrentes, no parágrafo terceiro da cláusula trigésima sétima:
CLÁUSULA TRIGÉSIMA SÉTIMA - PRORROGAÇÃO DA JORNADA
Serão consideradas como horas extraordinárias aquelas prestadas pelos empregados em número excedente ao previsto na Cláusula Quarta, as quais serão remuneradas, no mínimo, com o adicional de 100% (cem por cento) incidente sobre o valor da hora normal.
 (...) 
PARÁGRAFO TERCEIRO
Deverá ser observado pela Empresa o limite máximo de que trata o Artigo 59 da CLT.
9.8. Na mesma linha, é improcedente a alegação de que não se levou em conta a CCT no tocante ao disposto na referida cláusula trigésima sétima da CCT sobre o cálculo de pagamento das horas extras. Embora a CCT preveja o adicional de 100% (cem por cento) incidente sobre o valor da hora normal, o que, defendem os recorrentes, daria guarita para a aplicação dos fatores de horas extras nos seus limites máximos (aplicáveis apenas aos dias de descanso) e para a adoção de custos unitários de horas extras superiores aos definidos, isso não foi objeto de requisição de alteração contratual.
9.9. Além disso, no presente caso, conforme análise da unidade técnica, os pagamentos não se mostraram confiáveis, haja vista que a utilização desses fatores, diurnos e noturnos, indicam que as horas extras ocorreram exclusivamente em domingos e feriados, não tendo sido possível à unidade técnica, contudo, confirmar a exatidão dessas informações pelo fato de a Petrobras não ter apresentado as medições em base diária, alegando que tais documentos não puderam ser encontrados, em razão da desmobilização do empreendimento após seu encerramento.
9.10. De todo modo, os argumentos dos recorrentes não procedem frente aos fortes indícios de que a utilização desses fatores (para hora extra) ocorreram em desconformidade com os termos contratuais.
9.11. Ratifica-se entendimento a análise da unidade técnica: mostra-se 'pouco racional deixar de aproveitar as frentes de serviço que já estão em atividade, prolongando sua jornada de trabalho a fim de avançar a execução contratual, para fazê-lo em momento futuro em dias específicos, não usuais ao serviço, onde seriam necessárias mobilizações e desmobilizações das equipes, deslocamento adicional até o local das frentes de serviço e pagamentos de horas extras a custo superior'.
9.12. Quanto ao achado 'pagamentos a profissionais em categorias diferentes das firmadas nos Contratos', cabe contextualizar, transcrevendo parte da instrução da unidade técnica que analisou esse item, com relação ao Anexo II-B, dos contratos (peça 154, p. 6) :
'34. Neste documento é possível identificar uma relação dilatada dos profissionais envolvidos no contrato. Explica-se, tomemos como exemplo o profissional denominado 'coordenador ', verifica-se que apesar de ele apresentar a previsão de custos para a qualificação nível I até a nível VI, apenas as qualificações de níveis III e IV possuem a indicação de quantos profissionais foram contratados via procedimento licitatório. Para os demais, as quantidades indicam valor zero.
35. Tal situação não poderia ser diferente, uma vez que o histograma apresentado pela contratada, Anexo IV ao contrato (peça 138, p. 24) , alocou e distribuiu, no período de execução contratual, apenas os níveis III e IV da categoria 'coordenador'. Sendo estes, portanto, os profissionais definidos pela Companhia como necessários a execução contratual.
36. Em síntese, a planilha de preços unitários possui previsão de profissionais com qualificações mais amplas ao que foi efetivamente contratado. Isso não representa irregularidade, uma vez que os custos destes profissionais não foram incluídos no valor total da planilha de preços e, portanto, não são elementos formadores do preço contrato. Estes custos foram relacionados, tão somente, no intuito de deixá-los pré-avençados em caso de necessidade de contratar alguma destas categorias no decorrer da execução contratual.
37. Em que pese, à primeira vista, este esclarecimento parecer dispensável, guardemos em nossa memória, posto que tomará relevo de suma importância quando chegar o momento de análise da execução contratual e sua conformidade aos critérios que foram apresentados. Oportunidade onde será avaliado se o profissional que está sendo pago possui qualificação correspondente àquela definida na planilha de preços unitários e no histograma, posto ser, este último o elemento contratual que define o nível de qualificação necessário para a execução do serviço e que, portanto, deveria ser contratado e, aquele define o valor unitário a ser pago para o profissional.'
9.13. A esse respeito, os argumentos de que todos os pagamentos foram destinados a profissionais contemplados em categorias previstas no contrato não procedem, considerando que a Planilha de Preços Unitários - Anexo II (B) (peça 138, p. 19) que elenca uma ampla gama de profissionais, apresenta quantidades apenas para alguns deles, quais sejam, aquelas categorias que, nas quantidades previstas e valores previstos, fariam parte da avença.
9.14. Segundo a unidade técnica, os demais, com quantidade prevista zero, constam do referido anexo com o intuito de deixar pré avençado seus custos mensais e horários para, em caso de eventual necessidade do serviço, suas contratações virem a ser realizadas, resguardando-se os preços já pré-acordados (peça 154, p. 10) .
9.15. Ora, em relação aos profissionais com quantidade prevista zero no Anexo II (B) , mesmo admitindo que estejam na condição de pre-avençada, como o fez a unidade técnica, por não haver previsão contratual, inexiste autorização para pagamento desses profissionais. Ocorre que foi constatado nos relatórios de medição, pagamento a esses profissionais, que apresentam, inclusive, nível de qualificação inferior às requeridas no referido anexo, portanto, sem previsão em contrato. (peça 154, p. 10) .
9.16. Dessa forma, o fato de não ter sido promovida alteração contratual por meio de termo aditivo para regularizar o pagamento desses profissionais, tornou essas contratações irregulares, posto que o pagamento a estes profissionais não possui cobertura contratual.
9.17. Ao contrário do que afirmam os recorrentes, a hipótese de acréscimos quantitativos na composição da (s) equipe (s) , que está prevista na mencionada Cláusula Quinta, parte final, itens 5.1.2 e 5.1.3, do Contrato 0800.0030222.07.2 (IERP- 094) (peça 268, p. 24) , hipótese esta requerida para celebração de termo aditivo, se aplica ao caso concreto. Isso porque foram autorizados pagamentos às seguintes categorias profissionais com quantidade zero no Anexo II-B: Supervisor Especialidade I (RM 24, 25, 28 e 32) , Supervisor Especialidade II (RM 13,24, 25, 28 e 32) , Supervisor Especialidade IV (RM 13, 24, 25, 28 e 32) e Coordenador Especialidade II (RM 13, 24, 25, 28 e 32) .
9.18. A jurisprudência desta Corte é ampla em relação a modificações admitidas em lei que possam ser caracterizadas como alterações de contrato, no sentido de que devem, obrigatoriamente, ser formalizadas por meio de aditamento ao contrato. De outra forma, se afronta o estabelecido no art. 60 da Lei 8.666/1993 (Acórdão 43/2015-TCU-Plenário, relatoria do Ministro Raimundo Carreiro, ´2.590/2012-TCU-Plenário, relatoria do Ministro Aroldo Cedraz, 1.227/2012-TCU-Plenário, relatoria do Ministro Valmir Campelo, 2.630/2011-TCU-Plenário, 2.348/2011-TCU-Plenério, relatoria do Ministro Raimundo Carreiro) .
CONCLUSÃO
10. Das análises anteriores, conclui-se que:
a) não houve prejuízo à ampla defesa e ao contraditório em função de lapso temporal (peça 268, p. 5-8) ;
b) não houve prescrição quinquenal (peça 268, p. 8-14) ;
c) não há necessidade de chamamento das empresas contratadas ao presente processo de monitoramento (peça 268, p. 14-16) ;
d) as penalidades foram aplicadas aos responsáveis nos exatos termos da lei (peça 268, p. 16-19) ;
e) os achados que dão fundamento ao acordão são suficientes e consistentes para embasar as penalidades aplicadas (peça 268, p. 19-24) .
10.1. Com base nessas conclusões, propõe-se o não provimento do recurso, uma vez os argumentos ofertados pelos recorrentes não tiveram o condão de elidir as irregularidades inquinadas e nada adicionam aos arrazoados já rejeitados pelo Tribunal, perdurando válidas as razões de decidir consubstanciadas no acórdão atacado.
PROPOSTA DE ENCAMINHAMENTO
11. Ante o exposto, com fundamento nos artigos 32, inciso I; 33 e 48 da Lei 8.443/1992, submetem-se os autos à consideração superior, com posterior encaminhamento ao Ministério Público junto ao Tribunal de Contas da União e ao Gabinete do Relator, propondo:
a) conhecer dos recursos interpostos por José Paulo Assis e Paulo Ruiz, para, no mérito, negar-lhes provimento;
b) comunicar a deliberação que vier a ser proferida por esta Corte aos recorrentes, a Petrobras, Ministério do Planejamento, Desenvolvimento e Gestão e ao Ministério da Transparência, Fiscalização e Controladoria-Geral da União e demais interessados."
Estando os autos em meu gabinete, os recorrentes apresentaram memorial contendo o parecer conclusivo e o relatório final da comissão especial da TCE-Repar, instaurada no âmbito da Petrobras em cumprimento ao item 9.7 do Acórdão 2746/2016-TCU-Plenário, os quais contêm a informação de que o dano ao erário decorrente do item de "serviços complementares" nos contratos 0800.0032380.07.2 (IERP 124) e 0800.0032563.07.2 (IERP 137) seria de R$ 16.613,48 (valor atualizado até 30/11/2017) . Diante das novas informações, solicitaram o retorno dos autos à unidade para elaboração de nova instrução (peças 347 e 349) .
Considerando os novos elementos apresentados, em prol da verdade material, submeti os autos, novamente, à Serur para que avaliasse em que medida o resultado da tomada de contas especial instaurada pela Petrobras reflete na gravidade das condutas e, consequentemente, na culpabilidade dos responsáveis nestes autos.
Transcrevo, no que importa, a análise empreendida pela Serur à peça 351, que contou com a anuência do corpo diretivo da unidade (peças 352-353) :
"MÉRITO
4. Delimitação
4.1. Constitui objeto do recurso as seguintes questões:
a) se o entendimento da Serur exarado à peça 344 em relação a não ocorrência de prejuízo à ampla defesa e ao contraditório está equivocado (peça 349, p. 2-4) ;
b) se a baixa materialidade do valor e a inexpressiva lesão ao Erário, identificados nos novos elementos juntados aos autos às peças 347 e 349, impedem a instauração de uma TCE e refletem na gravidade das condutas e, consequentemente, na culpabilidade dos responsáveis nestes autos (peça 347, p. 2-75 e peça 349, p. 4-7) ;
c) se, de acordo com os novos elementos juntados aos autos à peça 347 e 349, o pagamento aos profissionais das categorias previstas nos contratos objeto do presente processo foi regular, inexistindo a irregularidade inserta junto ao item 9.7.2 do Acórdão recorrido (peça 347, p. 30-31 e peça 349, p. 7-11) ;
d) se, de acordo com os novos elementos juntados aos autos à peça 347 e 349, a premissa adotada pela Secex-PR em relação a adoção de custos unitários de horas extras superiores aos definidos nos contratos está equivocada, inexistindo o achado inserto junto ao item 9.7.4 do Acórdão recorrido (peça 347, p. 37-38 e 62-65; peça 349, p. 9) ;
e) se, de acordo com os novos elementos juntados aos autos à peça 347 e 349, a alegada infringência ao limite máximo mensal de horas extras e a aplicação dos fatores de horas extras em seus limites máximos está equivocada, inexistindo as irregularidades insertas junto aos itens 9.7.1 e 9.7.3, respectivamente, do Acórdão recorrido (peça 349, p. 9-11) .
5. Se o entendimento da Serur exarado à peça 344 em relação a não ocorrência de prejuízo à ampla defesa e ao contraditório está equivocado (peça 349, p. 2-4) .
5.1. Os recorrentes defendem que o prejuízo à ampla defesa e ao contraditório consubstanciou-se em um fato consumado nos autos, e não em mera presunção não comprovada, com base nos seguintes argumentos:
a) os ex-gestores, ora recorrentes, desligaram-se de seus cargos gerenciais na Repar no ano de 2013, após as conclusões das obras e início da operação de todos os empreendimentos, aposentando-se, no ano 2014;
b) com a desmobilização das obras houve a transferência dos arquivos físicos da Repar para a Reduc - Refinaria de Duque de Caxias; os documentos foram armazenados em containers que alcançaram mais de trezentos metros cúbicos de volume;
c) tanto as aposentadorias como a dificuldade de acesso aos arquivos físicos da Repar foram obstáculos enfrentados pelos recorrentes na obtenção de informações, subsídios e documentos que remontam aos atos praticados há mais de 5 anos, concernente aos 6 contratos objetos do presente processo;
d) ainda que o TCU entenda que a pretensão punitiva prescreva em 10 anos, divergindo do STF no MS 32.201/DF, faz-se necessário que o prazo de 5 anos seja considerado no presente caso concreto, tendo em vista o evidente prejuízo ao exercício da ampla defesa e do contraditório consistentes no desligamento dos recorrentes de seus respectivos cargos e na dificuldade de acesso às informações relacionadas aos contratos objeto do processo, salientando-se que inúmeros documentos e informações somente foram encontrados/disponibilizados recentemente;
e) o fato de as empresas contratadas não terem sido chamadas a prestarem esclarecimentos no bojo do presente processo, juntando documentos e informações que decerto possuíam a fim de afastar as irregularidades que se alega existentes, contraria a busca da verdade material preponderante neste TCU, conforme demonstra excerto do Acórdão 5341/2011-TCU-Primeira Câmara, relatado pelo Ministro Ubiratan Aguiar.
Análise
5.2. Os argumentos dos recorrentes não merecem prosperar, considerando que não apresentaram novos elementos capazes de alterar o posicionamento já apontado pela Serur à peça 344.
5.3. Ratificando o entendimento já exarado à peça 344, p. 5-6, verifica-se, considerando o histórico processual a seguir, que, desde 2008, quando teve origem a fiscalização objeto dos presentes autos, os responsáveis vêm sendo instados a oferecer informações que subsidiem suas alegações e caracterizem a regularidade desses itens orçamentários, não havendo que se falar, portanto em prejuízo a ampla defesa e ao contraditório confirmado em fato consumado:
a) as irregularidades tratadas nos presentes autos, bem como sua ciência por parte dos recorrentes, foram identificadas no ano de 2008, ocasião em que foi proferido o Acórdão 1411/2008-TCU-Plenário, da relatoria do Ministro André de Carvalho (peça 3, p. 2) , logo, ocorreram em momento contemporâneo às execuções contratuais em questionamento;
b) posteriormente, em virtude de descumprimentos de determinações do Acórdão 1411/2008-TCU-Plenário, acerca dos itens 'Serviços e Complementares' e 'Eventos Globais', foi proferido o Acórdão 311/2011-TCU-Plenário, também da relatoria do Ministro André de Carvalho, reiterando o cumprimento das determinações e alertando os responsáveis, entre eles o recorrente José Paulo Assis, que o descumprimento de decisão do Tribunal poderia ensejar a aplicação da multa prevista no art. 58, inciso IV, da Lei 8.443/1992 (peça 5) ;
c) os efeitos do aresto monitorado foram suspensos de 31/8/2011 a 9/10/2013, por conta de embargos de declaração opostos pela Petrobras (peça 24, p. 2-8) ;
d) em 3/2/2014, a Petrobrás se manifestou informando que estaria tomando providências antes de adentrar no cumprimento das determinações em questão (peça 39) ;
e) tendo decorrido considerável período de tempo sem que houvesse outra manifestação acerca desse cumprimento, este Tribunal encaminhou, em 19/11/2014 e em 6/2/2015, buscando efetivar o monitoramento do Acórdão 311/2011-TCU-Plenário (TC Processo 006.306/2008-3) , com a redação dada pelo Acórdão 2103/2011-TCU-Plenário (após embargos de declaração) , novamente os responsáveis foram instados, por meio de diligências, a apresentar informações referentes aos itens 'Serviços e Complementares' e 'Eventos Globais' dos seis contratos objeto do presente pedido de reexame (peças 50 e 82) , optando, contudo, por apresentarem, além de reiterados pedidos de prorrogação que resultam em mais protelação, elementos insuficientes para formação de juízo acerca do cumprimento das mencionadas determinações, o que resultou em audiência dos responsáveis, autorizada em 19/11/2015 (peça 156) , e, posteriormente, no acórdão recorrido, datado de 26/10/2016.
5.4. Como se pode perceber, as ações recursivas com efeito suspensivo e solicitações de prorrogações protocoladas pelos defendentes trouxeram o presente processo até os dias atuais, não cabendo as alegações de dificuldade de acesso por conta da aposentadoria dos recorrentes e/ou do arquivamento de documentos. Aliás, a guarda e arquivamento desses documentos é obrigação da Companhia, com muito mais razão, sabendo da existência, desde 2008, de manifestações desta Corte questionando seus atos.
5.5. Dessa forma, o decurso de tempo, ocasionado algumas vezes pelos próprios recorrentes, que não obtiveram e/ou apresentaram as informações, subsídios e documentos devidos quando deveriam tê-lo feito, não pode abrir azo à elisão de sua responsabilidade.
5.6. Além disso, em momento algum, consoante consta dos autos, restou comprovada a impossibilidade de acesso aos documentos sobre os itens objeto da audiência, sendo possível, a qualquer tempo, aos responsáveis terem acesso aos elementos essenciais à formação de juízo de suas defesas, restando essas, portanto, resguardadas.
5.7. Cabe ressaltar ainda que os recorrentes foram regularmente ouvidos em audiência por intermédio de seus advogados, compareceram aos autos trazendo suas razões de justificativas às peças 113 e 127 a 136 que foram devidamente analisadas à peça 154 e 222, conforme previsto na Lei 8.443/1992 e no Regimento Interno desta Corte de Contas.
5.8. Dessa forma, após análise do caso concreto, verifica-se a inexistência de fatos consumados a justificar ocorrência de prejuízo à defesa, não havendo razão, nem fundamento legal, a considerar o prazo de 5 anos para pretensão punitiva. Em relação a esse ponto, acrescenta-se, como já registrado no item 6.4 da instrução à peça 344, que o TCU dirimiu divergência jurisprudencial até então existente quanto à prescrição da pretensão punitiva nos processos de sua competência administrativa, ao prolatar o Acórdão 1441/2016-TCU-Plenário, relatado pelo Ministro Walton Alencar.
5.9. Com relação a alegada necessidade de ouvir as empresas contratadas, não há que se falar prejuízo para os recorrentes nesse sentido. Conforme já amplamente analisado pela Serur à peça 344, item 7, o curso da apuração realizada por esta Corte não conduziu à necessidade de chamamento de eventuais terceiros ao presente processo de monitoramento do Acórdão 311/2011-TCU-Plenário, uma vez que:
a) a Lei Orgânica desta Corte de Contas não instituiu a figura do litisconsorte passivo necessário;
b) ainda que esse instituto se fizesse necessário, a conduta de outros responsáveis poderia ser apurada mediante a formação de novas relações processuais, sem implicar nulidade dos atos praticados no presente feito, nos termos do entendimento assentado nos Acórdão 1238/2006-TCU-Primeira Câmara, relatoria do Ministro Marcos Vilaça e 3354/2011-TCU-Primeira Câmara, relatoria do Ministro José Múcio;
c) verifica-se a efetiva comprovação do fato gerador da aplicação da multa aos recorrentes às peças 154, p. 47 e 237, p. 3 por terem reconhecido e autorizado o pagamento de horas extras em desconformidade com as regras contratuais, por terem deixaram de adotar as medidas cabíveis para a devida verificação do cumprimento do limite de horas extras estipulado contratualmente e não adotarem as medidas cabíveis para a devida verificação da veracidade fática das horas extras apropriadas;
d) ficou demonstrado o nexo de causalidade entre o fato gerador e o dano causado ao erário, restando evidenciada a observação do princípio da verdade material exemplificado no precedente trazido pelos recorrentes;
e) a análise necessária para delimitar a conduta e respectiva responsabilidade de eventuais terceiros é descabida nesse momento processual, isto é, em sede de pedido de reexame;
f) o presente processo se destinou à verificação exclusiva da conduta dos agentes da estatal responsáveis pela prática de atos tidos por ilegais, tendo sido a eles disponibilizado a ampla defesa e o contraditório, o que lhes possibilitaria buscar, se desejassem, junto a terceiros, documentos, subsídios e informações que julgassem necessários às suas defesas;
5.10. Assim, confirma-se o entendimento já registrado pela Serur à peça 344, no sentido de que, no presente caso concreto, não houve prejuízo à ampla defesa e ao contraditório.
6. Se a baixa materialidade do valor e a inexpressiva lesão ao Erário, identificados nos novos elementos juntados aos autos às peças 347 e 349, impedem a instauração de uma TCE e refletem na gravidade das condutas e, consequentemente, na culpabilidade dos responsáveis nestes autos (peça 347, p. 2-75 e peça 349, p. 4-7) .
6.1. Os recorrentes afirmam que os novos documentos juntados aos autos impediriam a instauração de uma TCE, o que reflete na gravidade das condutas e, consequentemente, na culpabilidade dos responsáveis nestes autos, com base nos seguintes argumentos:
a) ante as inegáveis repercussões produzidas pelos novos documentos acostados aos autos pelos recorrentes, em 23/7/2018 - cópia do Parecer Conclusivo e do Relatório Final da Comissão Especial da TCE - REPAR, instaurada no âmbito da Petrobras, em cumprimento ao item 9.7 do Acórdão 2746/2016-TCU-Plenário, há necessidade de devolução do processo à Secex-PR para reinstrução;
b) os novos documentos acostados aos autos, aptos a impedir a instauração da TCE, contém as seguintes informações (peça 347, p. 7-75) :
b.1) parecer conclusivo da TCE instaurada em cumprimento à determinação do item 9.7 do Acórdão 2746/2016-TCU-Plenário, que, em síntese, apresenta histórico dos fatos, responsáveis identificados em Relatório Preliminar, metodologia de trabalho da comissão especial responsável pela condução do processo, defesa dos gestores, análise das irregularidades assinaladas pelo TCU e irregularidades relativas ao item 'Eventos Globais' (peça 349, p. 7-59) ;
b.2) Relatório Final da Comissão Especial (peça 347, p. 61-75) , que apresenta como conclusão, no que tange ao item 'serviços complementares' nos contratos 0800.0032380.07.2 (IERP 124) e 0800.0032563.07.2 (IERP 137) , que o dano ao erário foi de R$ 5.565,88 (cinco mil, quinhentos e sessenta e cinco reais e oitenta e oito centavos) , cujo valor atualizado até 30/11/2017 é de R$ 16.613,48 (dezesseis mil, seiscentos e treze reais e quarenta e oito centavos) ;
c) a baixíssima materialidade do valor e a inexpressiva lesão ao erário impedem, à luz das decisões dessa Corte de Contas, a instauração de TCE, conforme a Instrução Normativa TCU 71/2012, a qual estabelece o arquivamento da TCE quando o valor apurado é inferior ao limite de que trata o seu inciso I do art. 6º, transcrito à peça 349, p. 7;
d) com base nos princípios da economicidade e da racionalidade administrativa, este TCU posiciona-se pela impertinência da instauração de tomada de contas especial nessas hipóteses, por inexistir segurança técnica quanto à real identificação de dano ao erário, conforme demonstram trechos dos seguintes precedentes: Acórdão 2167/2012-TCU-Plenário, 2.246/2012-TCU-Plenário e 2.166/2012-TCU-Plenário, todos da relatoria da Ministra Ana Arraes, Acórdão 2305/2012-TCU-Plenário, da relatoria do Ministro Raimundo Carreiro e 6.728/2012-TCU-Segunda Câmara, da relatoria do Ministro Aroldo Cedraz.
e) o processo de TCE, cujos documentos estão juntados aos presentes autos, encontram-se neste momento sob análise do [então] Ministério da Transparência e Controladoria Geral da União - CGU, para emissão de parecer quanto às conclusões exaradas pela Petrobras, fato que atesta a falta de maturidade do assunto para uma decisão final;
f) como se pode observar, não houve qualquer dano ao erário no caso concreto por parte dos recorrentes, considerando que o ínfimo valor apresentado pela Petrobras em seu procedimento interno poderá ser integralmente elidido/esclarecido, tão logo os recorrentes tenham acesso integral ao referido procedimento.
Análise
6.2. Os argumentos dos recorrentes não merecem prosperar, uma vez que há distinção entre o processo de tomada de contas especial (TCE) , que ainda não adentrou esta Corte, e o presente pedido de reexame originado em audiência dos responsáveis a respeito de irregularidades, não relacionadas à eventual prejuízo financeiro. Isso porque os recorrentes fundamentam sua defesa em relação à pouca materialidade do dano ao erário apurado no âmbito da fase interna de TCE, que sequer chegou ao TCU.
6.3. A esse respeito, mesmo que se conclua pela baixa materialidade do dano na referida TCE, como quiseram argumentar os recorrentes, ou ainda, que a mesma sequer seja instaurada, tal fato somente poderá ser concluído no âmbito desta Corte, quando do exame em sua fase externa.
6.4. Nesse contexto conforme o § 1º do art. 6º da IN TCU 71/2012, com a redação dada pela IN TCU 76/2016, ressalta-se que a dispensa de instauração de tomada de contas especial de valor inferior ao estabelecido no inciso I do caput  (R$ 100.000,00) não se aplica aos casos em que a soma dos débitos de um mesmo responsável atingir o referido valor. Essa condição somente poderá ser verificada quando da remessa da TCE a esta corte de Contas pela CGU.
6.5. Além disso, eventual futura conclusão nesse sentido não altera, nem influencia a conduta dos responsáveis em relação às irregularidades identificadas no presente processo, tendo em vista que foram apenados, nos termos dos itens 9.3 e 9.6 do acórdão recorrido, por terem reconhecido e autorizado o pagamento (peça 154) :
a) a profissionais em categorias diversas às firmadas em contrato sem apresentar as razões motivadoras e sem a formalização de termo aditivo que desse suporte a estas alterações nos contratos 0800.0030222.07.2 (IERP-094) , 0800.0027054.06.2 (IERP-095) , 0800.0025357.06.2 (IERP-096) , 0800.0032380.07.2 (IERP-124) , 0800.0035852.07.2 (IERP-136) e 0800.0032563.07.2 (IERP-137) ;
b) de valores unitários de horas extras a preços superiores aos definidos nos contratos 0800.0025357.06.2 (IERP-096) , 0800.0032380.07.2 (IERP-124) e 0800.0032563.07.2 (IERP-137) ;
c) de horas extras em quantidades superiores aos limites máximos de horas extras mensais por profissional agindo contrariamente às restrições contidas nos Contratos 0800.0030222.07.2 (IERP-094) , 0800.0025357.06.2 (IERP-096) , 0800.0032380.07.2 (IERP-124) , 0800.0035852.07.2 (IERP-136) e 0800.0032563.07.2 (IERP-137) ;
d) de horas extras obtidos por meio da aplicação de fatores multiplicadores em seus limites máximos, indiscriminadamente, para todos os profissionais e períodos analisados nos Contratos 0800.0032380.07.2 (IERP-124) e 0800.0032563.07.2 (IERP-137) .
6.6. Dessa forma, conforme entendimento já esposado no item 8.5 da instrução da Serur à peça 344, repisa-se, o motivo das penalidades aplicadas não foi condenação em débito, mas a prática de ato de gestão ilegítimo e contrário à norma contribuindo para os danos decorrentes do ato, conforme estabelecido no art. 16, inciso III, alínea, 'b' e/ou 'c', da Lei 8.443/1992. Nesse contexto, a multa aplicada aos responsáveis foi a prevista no art. 58, incisos II e III, da mesma lei (Acórdão 1969/2017-TCU-Plenário, 1.029/2018-TCU-Primeira Câmara, 2.084/2012-TCU-Plenário, relatoria do Ministro José Múcio, 1.694/2010-TCU-Plenário, relatoria do Ministro Benjamin Zymler, 2.409/2004-TCU-Primeira Câmara) .
6.7. Com referência à alegação de inexistência de segurança técnica quanto à real identificação de dano ao erário, a qual motivou os precedentes trazidos pelos recorrentes, também não lhes assiste razão, uma vez que, conforme já ratificado no item 6.3 retro, as penalidades aplicadas não tiveram por fundamento o dano ao erário.
6.8. A propósito, os precedentes trazidos pelos recorrentes não se alinham ao caso em questão, a saber:
a) Acórdão 2167/2012-TCU-Plenário, relatado pela Ministra Ana Arraes: tratou de levantamento de auditoria que resultou em audiência com aplicação de multa do art. 58. O excerto apresentado trata de um achado não considerado como irregularidade, o que não ocorreu no presente processo;
b) Acórdão 2246/2012-TCU-Plenário, relatado pela Ministra Ana Arraes - tratou de relatório de auditoria em que, da mesma forma do precedente anterior, o ponto específico levantado pelos recorrentes, diversamente do caso concreto em questão, não foi considerado irregularidade;
c) Acórdão 2305/2012-TCU-Plenário, da relatoria do Ministro Raimundo Carreiro - o trecho transcrito pelos recorrentes tratou de um ponto do relatório de auditoria em que a decisão em relação à irregularidade (desvio de finalidade) , diversamente do caso sob comento, foi de cientificar o jurisdicionado;
d) Acórdão 6728/2012-TCU-Segunda Câmara, da relatoria do Ministro Aroldo Cedraz: diversamente do presente processo, este precedente tratou de TCE, com envolvimento de dano ao erário;
e) Acórdão 2166/2012-TCU-Plenário, relatado pela Ministra Ana Arraes: tratou de processo administrativo para aprovação da Súmula 282, a qual decidiu que as ações de ressarcimento movidas pelo Estado contra os agentes causadores de danos ao erário são imprescritíveis, inexistindo analogia com o presente processo.
6.9. Também não procede a alegação de necessidade de devolução do processo à unidade instrutora, considerando a ausência de base normativa, o Princípio da Duração Razoável do Processo e, ainda, que tal medida impede esta Corte de Contas de exercer, com a devida celeridade, suas competências constitucionais.
6.10. Assim, no que diz respeito à conclusão do Relatório Final da Comissão Especial da TCE-Repar sobre a baixa materialidade do dano ao erário, os novos documentos acostados aos autos, às peças 347 e 349, não refletem na gravidade das condutas e, consequentemente, na culpabilidade dos responsáveis nestes autos.
7. Se, de acordo com os novos elementos juntados aos autos às peças 347 e 349, o pagamento aos profissionais das categorias previstas nos contratos objeto do presente processo foi regular, inexistindo o achado inserto junto ao item 9.7.2 do Acórdão recorrido (peça 347, p. 30-31 e peça 349, p. 7-11) .
7.1. Os recorrentes defendem que não houve irregularidade no pagamento aos profissionais das categorias previstas nos contratos objeto do presente processo, com base nos seguintes argumentos:
a) os novos documentos acostados aos autos, no que diz respeito à análise das irregularidades insertas no item 9.7.2 do acórdão recorrido (pagamentos a profissionais em categorias diferentes das firmadas nos Contratos nos 0800.0030222.07.2, 0800.0027054.06.2, 0800.0025357.06.2, 0800.0032380.07.2, 0800.0035852.07.2 e 0800.0032563.07.2, caso comprovado que os custos adicionais com a contratação de tais profissionais não tiveram a devida contrapartida em serviços) , realizada pela Comissão Especial da TCE-Repar, concluiu pelo afastamento dessa irregularidade, por não ter sido identificado dano à Petrobras, considerando que a verificação das folhas de pontos em cotejo com os registros do Sistema de Acesso Ronda demonstrou que os profissionais, de fato, prestaram serviços (peça 347, p. 31) ;
b) dessa forma, os recorrentes reforçam, com relação à alegada necessidade de Termo Aditivo devido ao pagamento a categorias que, supostamente não se encontrariam previstas nos contratos, que esses pagamentos consumaram-se de modo regular;
c) pelos serviços devidamente prestados e medidos, realizou-se o pagamento a categorias já previstas no contrato, pois seus custos mensais e horários encontravam-se 'pré-avençados', conforme a Planilha de Preços Unitários (Anexo II - B) , razão pela qual inexistiu alteração contratual a demandar a formalização de um termo aditivo;
d) os pagamentos efetuados encontravam amparo nos termos do Convite, do Contrato, Anexo I - MD, Anexo II-Planilha de Preços e Anexo III - Critério de Medição, refletindo, sempre, um serviço efetivamente realizado dentro das qualificações previstas, logo, sem a necessidade de se formalizar qualquer aditivo;
e) apesar de prevista no contrato, a Secex-PR insiste na necessidade de formalização de termo aditivo, sob o argumento de que a mobilização de uma função não prevista nos quantitativos do histograma consistiria em alteração contratual a ser assim documentada. Ocorre que os histogramas apenas e tão somente ofereceram aos licitantes um parâmetro objetivo para a formatação das propostas, propiciando isonomia e dando concretude a uma estimativa do valor total dos contratos, ao passo que a totalidade dos serviços contratados corresponde às PPUs, parte integrante dos contratos (Cláusula Vigésima Primeira, item 21.1, Anexo II-B) ;
f) conforme a Cláusula Quinta, parte final, itens 5.1.2 e 5.1.3, do Contrato 0800.0030222.07.2 (IERP-094) , transcrito à peça 349, p.8, para a assinatura de termo aditivo era necessário a concretização das seguintes hipótese que de modo algum se materializaram no presente caso: (i) 'acréscimos quantitativos na composição da (s) equipe (s) ' e/ou (ii) falta de preço unitário para a categoria.
Análise
7.2. Os argumentos do recorrente não merecem prosperar. Em relação ao item 9.7.2 do acórdão recorrido, a Comissão Especial da TCE-Repar deveria verificar se houve prejuízo ao erário decorrente de custos adicionais ocasionados pela contratação de profissionais em categorias diferentes das firmadas nos Contratos 0800.0030222.07.2, 0800.0027054.06.2, 0800.0025357.06.2, 0800.0032380.07.2, 0800.0035852.07.2 e 0800.0032563.07.2, na hipótese de inexistência da devida contrapartida em serviços.
7.3. A esse respeito, a referida comissão, após a verificação das folhas de ponto em cotejo com os registros no Sistema de Acesso Ronda, concluiu que houve a devida prestação de serviços, inexistindo, portanto, dano ao erário, em relação a esse ponto.
7.4. Ocorre que, embora não tenha ocorrido dano ao erário, persiste a irregularidade de pagamentos a profissionais sem cobertura contratual, conforme já analisado pela Serur na peça 344, itens 9.12 a 9.18.
7.5. Isso porque, embora os recorrentes afirmem que os pagamentos foram realizados a categorias já previstas no contrato, pois seus custos mensais e horários encontravam-se 'pré-avençados na Planilha de Preços Unitários (Anexo II - B) , conforme já analisado pela unidade técnica à peça 154, p. 11, a simples existência desta previsão não possibilita que categorias profissionais diversas daquelas quantificadas venham a ser contratadas, sem comprovação da real necessidade para a execução contratual. Ademais, não bastaria a simples comprovação da necessidade do serviço, posto que a contratação e o pagamento a estes profissionais somente poderiam ocorrer após formalização de termo aditivo que reformasse as condições pactuadas.
7.6. Rechaça-se ainda o argumento de desnecessidade de termo aditivo apoiado no fato de que os pagamentos efetuados encontravam-se amparados nos termos do Convite, do Contrato, Anexo I - MD, Anexo II-Planilha de Preços e Anexo III - Critério de Medição e que o histograma era apenas um critério sem obrigatoriedade. A análise efetuada pela unidade técnica, a seguir transcrita, prova o contrário, qual seja, que esses documentos evidenciaram a exigência de que os profissionais fossem apresentados conforme as categorias definidas no Histogramas de Recursos (peça 154, p. 12-13) :
'76. O subitem b) , item 2, do Memorial Descritivo ao estabelecer sua condição orientativa, o faz exclusivamente para duas variáveis do Histograma, quantidade e período de mobilização e desmobilização de profissionais. Portanto, deixa claro a necessidade de que as categorias profissionais quantificadas deveriam ser mantidas. E, não poderia ser diferente, os profissionais com especificação e quantidades definidas em contratado são os qualificados como necessários para a execução do objeto contratual.
77. O Adendo A do Memorial Descritivo, em seu item '3. Recursos e Qualificação de Pessoal' subitem 'a) ' (peça 138, p.41) sedimenta, definitivamente, o entendimento esposado:
'a) Todos os profissionais técnicos ou de nível superior deverão apresentar registro válido e em dia no Conselho de Classe específico ou no Ministério do Trabalho, de acordo com as categorias definidas no Histograma de Recursos (Anexo IV) ;' (destaques inseridos) 
78. E, finalmente, o Critério de Medição, Anexo III ao contrato, assim determina em seus subitens 1.1 e 1.2.2 (peça 138, p.65) :
'1.1. - O item 1 da Planilha de Preços (Anexo II - A) será medido mensalmente, de acordo com o quantitativo de profissionais efetivamente alocados no Contrato, conforme previsto no Histograma (Anexo IV) do Contrato.
 (...) 
1.2.2 - O item 1 da Planilha de Preços (Anexo II - A) define o valor da verba a ser despendida com os profissionais constantes no Histograma (Anexo IV) , os quais comporão a Equipe Permanente nos períodos ali definidos'. (destaques inseridos) 
79. Por fim, transcrevem-se trechos do Adendo A ao Memorial Descritivo (peça 138, p.41) :
'1.1 - A CONTRATADA é responsável pela apresentação dos recursos exigidos e pela qualificação do pessoal necessário ao perfeito cumprimento deste contrato.
 (...) 
2.1 - A CONTRATADA deverá selecionar os profissionais de acordo com os requisitos mínimos de qualificação exigida e, antes de mobilizá-los, submeter os documentos de comprovação para apreciação e aprovação pela FISCALIZAÇÃO, conforme relacionados neste Adendo. (destaques acrescidos) 
 (...) 
3. REQUISITOS DE QUALIFICAÇÃO DE PESSOAL
a) Todos os profissionais técnicos ou de nível superior deverão apresentar registro válido e em dia no Conselho de Classe específico ou no Ministério do Trabalho, de acordo com as categorias definidas no Histograma de Recursos (Anexo IV) ;' (destaques inseridos) 
80. Observa-se que o Adendo A reitera, de maneira definitiva, a necessidade de que os profissionais sejam apresentados conforme as categorias definidas no Histograma de Recursos. E vai além, ao esclarecer que estes são requisitos mínimos a serem atendidos pela contratada.'
7.7. Aliás, em relação ao Contrato 0800.0027054.06.2, a instrução à peça 154, p.11 já havia constatado não ter havido pagamento a maior para as categorias, cuja qualificação era inferior às definidas em contrato, inexistindo, portanto, dano financeiro neste caso. Entretanto, o pagamento a estes profissionais se deu sem cobertura contratual, posto que o referido ajuste firmado não os previu na formação do valor contratual. Não sendo formalizados termos aditivos que referendassem alterações à avença originalmente pactuada, permanece a irregularidade sob comento.
7.8. Ainda, o argumento de que não se confirmaram os requisitos para a celebração de termo aditivo, conforme a Cláusula Quinta, parte final, itens 5.1.2 e 5.1.3 do Contrato 0800.0030222.07.2 (IERP-094) não procede e foi refutado na instrução da Serur à peça 344, item 9.17 e 9.18, tendo em vista que houve pagamentos a categorias profissionais não previstas em contrato, o que exigia alteração contratual.
7.9. Nesse sentido, a ampla jurisprudência desta Corte confirma que as alterações de contrato devem, obrigatoriamente, ser formalizadas por meio de aditamento, sob pena de afronta ao art. 60 da Lei 8.666/1993 (Acórdão 43/2015-TCU-Plenário, relatoria do Ministro Raimundo Carreiro, 2.590/2012-TCU-Plenário, relatoria do Ministro Aroldo Cedraz, 1.227/2012-TCU-Plenário, relatoria do Ministro Valmir Campelo, 2.630/2011-TCU-Plenário, 2.348/2011-TCU-Plenério, relatoria do Ministro Raimundo Carreiro) .
7.10. Assim, em que pese a Comissão Especial da TCE-Repar ter concluído que os pagamentos aos profissionais das categorias não previstas nos contratos, objeto do presente processo, de fato, ocorreram, inexistindo dano financeiro, persiste a irregularidade pelo pagamento a estes profissionais sem guarida contratual.
8. Se, de acordo com os novos elementos juntados aos autos à peça 347 e 349, a premissa adotada pela Secex-PR em relação a adoção de custos unitários de horas extras superiores aos definidos nos contratos está equivocada, inexistindo a irregularidade inserta junto ao item 9.7.4 do Acórdão recorrido (peça 347, p. 37-38 e 62-65; peça 349, p. 9) .
8.1. Os recorrentes defendem que a premissa adotada pela Secex-PR em relação a adoção de custos unitários de horas extras superiores aos definidos nos contratos está equivocada, com base nos seguintes argumentos:
a) o valor pago pela Petrobras à contratada não guarda completa e exata simetria com o valor do salário pago pelas contratadas aos seus empregados. Vigoraram no caso relações jurídicas distintas, de um lado, teve-se: (i) os contratos firmados entre a Companhia e as empresas contratadas voltados à prestação de serviços especializados, onde a Petrobrás tão somente usufruiu do resultado destas atividades; de outro, (ii) o contrato de trabalho formalizado entre as contratadas e os funcionários dos seus próprios quadros - a Petrobrás era alheia a esta relação empregatícia;
b) se, para efeito de cálculo da hora normal, deve-se considerar o valor de 176 horas mensais trabalhadas, por outro lado, para efeito de pagamento aos seus empregados, a contratada considerou a carga horaria mensal efetivamente trabalhada na UN-REPAR, no caso, 200h/mês.
Análise
8.2. Não procede a alegação dos recorrentes, considerando que o valor do custo unitário de horas extras pago pela Petrobras à contratada deveria ser o estabelecido em contrato, o que não ocorreu. Ao invés disso, os recorrentes autorizaram o pagamento de valores unitários de horas extras divergentes dos estabelecidos nas Planilhas de Preços Unitários que compunham os contratos. Ora, esse procedimento em nada se associa à relação jurídica da contratada com seus empregados.
8.3. A premissa utilizada pela Secex-PR, que tem fundamento nos critérios estabelecidos nos contratos examinados, se apresenta à peça 154, p.6-8, a seguir resumida:
'33. Outro fator a ser considerado é a atribuição do custo da hora normal trabalhada, uma vez que esta variável é parâmetro utilizado para definição do valor a ser pago pelas horas extras. Os custos da hora normal foram definidos na Planilha de Preços Unitários que está localizada no Anexo II-B de cada contrato (peça 138, p.19 - no caso do Contrato 0800.0030222.07.2, utilizado como referência exemplificativa) .
 (...) 
40. Nesse sentido, cumpre ressaltar que, além de o salário obtido da publicação do Instituto Datafolha possuir remuneração baseada em uma carga horária mensal de 176h, o memorial descritivo em seu Adendo B (peça 138, p.14) e o critério de medição (peça 138, p.21) , Anexo III ao contrato, reiteram esta assertiva.
41. Portanto, a obtenção do preço da hora normal (Phn) é decorrente da proporção obtida entre o valor do salário mensal (Sm) em relação a carga horária mensal (Hm) . Que pode ser sintetizado pela equação Phn=Sm/Hm e, cujos valores encontram-se expressos na coluna 'Hora Normal' da planilha de Preços Unitários (peça 138, p.19) , Anexo II-B do contrato.'
8.4. Ocorre que a adoção do custo horário em valores superiores foi constatada nas Planilhas de Medição relacionadas ao RM 17 (peça 147, p.6) , RM 18 (peça 151, p.6) , RM 24 (peça 142, p. 5) . Essa irregularidade ocorreu devido à consideração de carga horária inferior às 176 horas definidas em contrato. Partindo-se desta premissa, a Petrobras utilizou o valor do custo mensal e dividiu por essa carga horária, obtendo assim os custos da hora normal, que foram utilizados como base para remunerar as horas extras.
8.5. Como já evidenciado, o salário mensal definido em contrato foi atribuído para uma carga horária de 176 horas, como se observa no Anexo III - Critério de Medição (peça 138, p.108 e p.135) , Anexo I - Memorial Descritivo (peça 138, p.100) e Anexo II B - Planilha de Preços Unitários (peça 138, p.104-106, 133, 184) .
8.6. Além de as cláusulas contratuais referidas terem definido que, para efeito do cálculo da hora normal, deveria ser considerada a jornada de 176 horas mensais trabalhadas, o próprio custo unitário da hora normal já se encontra estabelecido na Planilha de Preços Unitários (peça 138, p.104-106 e 133) . Portanto, não há razão para que a Petrobras tenha utilizado outros custos unitários, senão aqueles definidos em contrato.
8.7. Dessa forma, a premissa adotada pela Secex-PR em relação a adoção de custos unitários de horas extras superiores aos definidos nos contratos está ratificada, considerando que a definição contratual dos valores unitários das horas normais é suficiente para afastar as alegações apresentadas. Assim, mantém-se a irregularidade apontada.
9. Se, de acordo com os novos elementos juntados aos autos às peças 347 e 349, a alegada infringência ao limite máximo mensal de horas extras e a aplicação dos fatores de horas extras em seus limites máximos está equivocada, inexistindo as irregularidades insertas junto aos itens 9.7.1 e 9.7.3, respectivamente, do Acórdão recorrido (peça 349, p. 9-11) .
9.1. Os recorrentes afirmam que, mais uma vez, a Secex-PR se equivocou em relação à alegada infringência ao limite máximo mensal de horas extras e à aplicação dos fatores de horas extras em seus limites máximos, com base nos seguintes argumentos:
a) os novos documentos acostados aos autos, no que diz respeito à análise das irregularidades relativas ao item 9.7.1 do acórdão recorrido (extrapolação do limite máximo de 48 horas extras mensais por profissional nos Contratos 0800.0030222.07.2, 0800.0025357.06.2, 0800.0032380.07.2, 0800.0035852.07.2 e 0800.0032563.07.2, diante dos fortes indícios de que as quantidades de horas extras apropriadas não correspondem a valores fidedignos) , realizada pela Comissão Especial da TCE-Repar, concluiu pelo afastamento dessa irregularidade, considerando que não houve indícios de que a extrapolação do limite de 48 horas extras mensais por empregado resultou em prejuízo para a Petrobras, tendo em vista evidências de que as mencionadas horas extras foram, de fato, prestadas (peça 347, p. 25-27) ;
b) ainda em relação ao referido item 9.7.1, a referida comissão seguiu o entendimento do TCU, concluindo que não foi apresentada justificativa para o pagamento das horas extras aos profissionais João Patrocin (RMs 24 e 25 - IERP 094) e Mário Donizeti de Oliveira (RMs 30, 31 e 32 - IERP 096) . Com relação ao este último, a empresa IMC Saste ressarciu o dano. Em relação a João Patrocin, tendo em vista a falta de elementos irrefutáveis à caracterização da irregularidade e à apuração do dano, bem como o grande lapso temporal desde o encerramento do contrato (cerca de 10 anos) , a Comissão sugeriu o afastamento dessa irregularidade (peça 347, 27-30) ;
c) no que diz respeito à análise das irregularidades insertas junto ao item 9.7.3 (aplicação dos fatores de hora extra exclusivamente em seus limites máximos (aplicáveis apenas aos dias de descanso) nos Contratos nos 0800.0032380.07.2 e 0800.0032563.07.2, diante dos fortes indícios de que a utilização desses fatores ocorreu de maneira inadequada) , a comissão concluiu não haver irregularidade na aplicação dos fatores máximos, haja vista que: (i) tal aplicação foi fundamentada em convenção coletiva vigente; (ii) o TCU já se posicionou acerca da necessidade de observância de convenção coletiva de trabalho; (iii) não se identificou conduta contrária às disposições contratuais; e (iv) não houve dano à Petrobras (peça 347, p. 35) ;
d) diante das conclusões da Comissão Especial da TCE-Repar, em se tratando de serviços nos quais se constatou sua regular prestação, não se poderia adotar outra postura a não ser realizar os respectivos pagamentos;
e) o eventual não pagamento ou mesmo pagamento a menor, poderia vir a ensejar ou ser interpretado como reprovável enriquecimento sem causa da Petrobras, possibilitando o advento de demandas judiciais (ações de ressarcimento) , o que certamente traria maior onerosidade e poderia gerar prejuízos (pagamento de custas judiciais e honorários de sucumbência) .
Análise
9.2. Os argumentos dos recorrentes não merecem prosperar. Em relação à extrapolação do limite máximo de 48 horas extras mensais por profissional, o seguinte trecho da instrução à peça 154, p. 5-6, confirma a regra estabelecida nos contratos objeto do presente processo e a constatação de seu descumprimento por parte dos recorrentes:
'32. Além disso, cada empregado está limitado ao máximo de 48 horas extras mensais, como extrai-se do Memorial Descritivo (peça 138, p.10) :
'4.11.2 - A CONTRATADA deverá considerar um limite máximo de 48 (quarenta e oito) horas extras mensais por empregado, caso ocorra necessidade de serviços complementares inadiáveis, em caráter emergencial, na forma da Lei, fora do 'horário administrativo' estipulado pela UN-REPAR, sempre que previamente solicitado pelo Preposto e autorizado pela Fiscalização do Contrato.'
 (...) 
55. Entretanto, situação diversa foi constatada em todas as planilhas de medição analisadas. Sendo que em algumas ocasiões o valor apropriado, em muito, ultrapassou o limite estabelecido. Exemplificadamente, tem-se que no RM 24 (peça 139, p.10) um supervisor especialidade II consta com 141,28 horas extras trabalhadas - quase 200% superior ao limite; no RM 25 (peça 139, p.15) este mesmo profissional teria trabalhado 212,08 horas - aproximadamente 350% acima do limite; e no RM 32 (peça 139, p.25) um supervisor especialidade IV teria atingido 101,18 horas - cerca de 110% acima do estipulado.'
9.3. Dessa forma, o fato de a Comissão Especial de TCE - Repar ter concluído que as horas extras foram, de fato, prestadas não isenta os recorrentes da responsabilidade pela irregularidade de descumprimento do previsto em contrato, considerando que essa extrapolação culminou com pagamentos irregulares.
9.4. A esse respeito, a Comissão Especial de TCE - Repar investigou esses pagamentos irregulares, já identificados pela equipe de auditoria, ratificando a irregularidade.
9.5. Com relação à aplicação dos fatores de hora extra exclusivamente em seus limites máximos, o argumento utilizado pela Comissão Especial de TCE - Repar para afastar a irregularidade - fundamento em convenção coletiva vigente - não procede, já tendo sido refutado na análise efetuada pela Serur à peça 344, itens 9.2 a 9.8, que concluiu: qualquer divergência em relação à Convenção Coletiva de Trabalho deveria ter sido objeto de repactuação contratual, sob pena de preclusão do direito de solicitar a revisão dos termos contratuais.
9.6. Também não procede o argumento de que os responsáveis não poderiam adotar outra conduta a não ser autorizar, independentemente de previsão contratual, os pagamentos de horas extras questionados, sob pena de enriquecimento ilícito ou enfrentamento de demandas judiciais. Ao contrário do afirmado pelos recorrentes, a conduta esperada de um administrador médio, diligente, nesses casos, seria aplicar o previsto em contrato, e alertar para o caso da necessidade de alteração contratual por meio de termo aditivo, que deveria ter sido realizado, como já enfatizado no item 7.9 retro.
9.7. Assim, com relação às irregularidades insertas juntos aos itens 9.7.1 e 9.7.3 do acórdão recorrido, os novos elementos juntados aos autos às peças 347 e 349 não foram capazes de alterar o entendimento anterior desta Serur, devendo-se manter inalterado o acórdão recorrido.
CONCLUSÃO
10. Das análises anteriores, conclui-se:
a) pela confirmação do entendimento já registrado pela Serur à peça 344, no sentido de que, no presente caso concreto, não houve prejuízo à ampla defesa e ao contraditório;
b) no que diz respeito às conclusões do Relatório Final da Comissão Especial da TCE-Repar sobre a baixa materialidade do dano ao erário, que os novos documentos acostados aos autos, às peças 347 e 349, não refletem na gravidade das condutas e, consequentemente, na culpabilidade dos responsáveis nestes autos;
c)  em que pese ter sido identificado pela Comissão Especial da TCE-Repar, de acordo com os novos elementos juntados aos autos às peças 347 e 349, que os pagamentos aos profissionais das categorias não previstas nos contratos, objeto do presente processo, de fato, ocorreram, inexistindo dano financeiro, persiste a irregularidade pelo pagamento a estes profissionais sem guarida contratual;
d) no que diz respeito à irregularidade apontada que consistiu na adoção de custos unitários de horas extras superiores aos definidos nos contratos, que os novos documentos acostados aos autos, às peças 347 e 349, são incapazes de isentar os recorrentes das penalidades aplicadas, considerando que a base para definição contratual dos valores unitários das horas normais (176 horas) é suficiente para afastar as alegações apresentadas;
e) em relação à infringência ao limite máximo mensal de horas extras e a aplicação dos fatores de horas extras em seus limites máximos, que os novos elementos juntados aos autos às peças 347 e 349, não foram suficientes para isentar os recorrentes das penalidades aplicadas.
10.1. Com base nessas conclusões, propõe-se a ratificação de anterior encaminhamento pelo não provimento dos recursos, uma vez que o conteúdo dos novos documentos juntados aos autos, em especial o resultado da tomada de contas especial instaurada pela Petrobras, não tiveram o condão de refletir na gravidade das condutas e, consequentemente, na culpabilidade dos responsáveis nestes autos, perdurando válidas as razões de decidir consubstanciadas no acórdão atacado.
PROPOSTA DE ENCAMINHAMENTO
11. Ante o exposto, com fundamento nos artigos 32, inciso I; 33 e 48 da Lei 8.443/1992, submetem-se os autos à consideração superior, com posterior encaminhamento ao Ministério Público junto ao Tribunal de Contas da União e ao Gabinete do Relator, propondo:
a) a ratificação de anterior encaminhamento pelo conhecimento do recurso interposto por José Paulo Assis e Paulo Ruiz, para, no mérito, negar-lhe provimento;
b) deferir o pedido de sustentação oral dos recorrentes, nos termos do art. 168 do RI/TCU, devendo a parte ser notificada nos moldes previstos no art. 3º da Portaria TCU 239/2000 c/c art. 141, § 4º, do RITCU;
c) comunicar a deliberação que vier a ser proferida por esta Corte aos recorrentes, a Petrobras, Ministério do Planejamento, Desenvolvimento e Gestão e ao Ministério da Transparência, Fiscalização e Controladoria-Geral da União e demais interessados."
É o Relatório.

8.1. Rafael Zimmermann Santana (154.238/OAB-RJ) e outros, representando Petróleo Brasileiro S.A.  
8.2. Renato Otto Kloss (117.110/OAB-RJ) e outros, representando José Paulo Assis e Paulo Ruiz.

Não atuou.

MONITORAMENTO. FISCOBRAS 2008. OBRAS DE MODERNIZAÇÃO DA REFINARIA PRESIDENTE GETÚLIO VARGAS - REPAR. IRREGULARIDADES NOS PAGAMENTOS DE HORAS EXTRAS. INADEQUAÇÃO METODOLÓGICA PARA A AFERIÇÃO DOS VALORES PAGOS DE FORMA INDEVIDA ÀS CONTRATADAS NO CASO DO ITEM "EVENTOS GLOBAIS". AUDIÊNCIA DOS GESTORES. REJEIÇÃO PARCIAL DAS RAZÕES DE JUSTIFICATIVA DE DOIS GESTORES. MULTA. GRAVIDADE DAS INFRAÇÕES. INABILITAÇÃO PARA O EXERCÍCIO DE CARGO EM COMISSÃO OU FUNÇÃO DE CONFIANÇA. EMBARGOS DE DECLARAÇÃO. OMISSÃO E OBSCURIDADE PONTUAIS. CONHECIMENTO E ACOLHIMENTO PARCIAL. CONSIDERAR PREJUDICADAS AS AUDIÊNCIAS REFERENTES AO ITEM "EVENTOS GLOBAIS". PEDIDO DE REEXAME. CONHECIMENTO. PROVIMENTO PARCIAL. REDUÇÃO DO VALOR DA MULTA APLICADA AOS RESPONSÁVEIS. EXCLUSÃO DO ITEM REFERENTE À INABILITAÇÃO DOS RESPONSÁVEIS.

MONITORAMENTO (MON)

Secretaria de Recursos (Serur); Secretaria de Fiscalização de Infraestrutura de Petróleo e Gás Natural (SeinfraPetróleo).

Trata-se de pedidos de reexame interpostos por José Paulo Assis e Paulo Ruiz contra o Acórdão 2746/2016-TCU-Plenário (alterado pelo Acórdão 34/2017-TCU-Plenário) , proferido em sede de monitoramento de relatório de levantamento realizado nas obras de modernização da refinaria Presidente Getúlio Vargas (Repar) no âmbito do Fiscobras 2008, por meio do qual os recorrentes foram multados e inabilitados para exercício de cargo em comissão ou função de confiança na administração pública federal por cinco anos.
As determinações, cujo monitoramento foi objeto dos presentes autos, foram prolatadas no âmbito do Acórdão 311/2011-TCU-Plenário, modificado pelo Acórdão 2103/2011-TCU-Plenário. Uma dessas determinações, a que deu origem aos recursos que ora se examinam, demandava da Petrobras o exame da regularidade da inclusão do item orçamentário denominado "fornecimento de serviços complementares" em todos os contratos celebrados para a execução das obras de modernização da Repar, a fim de se expurgarem os valores eventualmente considerados indevidos e, ainda, de que fosse promovida a restituição ou a compensação contratual desses valores.
Esclareço que, na prática, o mencionado "fornecimento de serviços complementares" dizia respeito à apropriação e ao pagamento de horas extras por motivo de força maior ou para realização ou conclusão de serviços de natureza inadiável ou emergencial.
Durante o monitoramento, a unidade instrutora teve dificuldade na obtenção de documentos que seriam relevantes para dirimir a questão. Em razão disso, o monitoramento em questão ficou adstrito à verificação da conformidade das execuções contratuais em relação às avenças firmadas. Ainda assim, a unidade confirmou a existência de pagamentos de horas extras em desconformidade com os contratos, a saber:
2.1. pagamentos de valores unitários de horas extras a preços superiores aos previstos em contrato;
2.2. pagamentos a profissionais em categorias diversas das previstas em contrato, sem motivação ou formalização de termo aditivo;
2.3. pagamentos de horas extras em quantidades superiores aos limites máximos mensais por profissional;
2.4. pagamentos de horas extras por meio da aplicação de fatores multiplicadores em seus limites máximos, indiscriminadamente.
Por essas irregularidades, foram chamados em audiência José Paulo Assis, ex-gerente de implementação de empreendimentos para a Repar, e Paulo Ruiz, ex-gerente setorial e de contratos.
Ao examinar as razões de justificativa, o Plenário desta Corte, corroborando o entendimento do Relator a quo, considerou que elas eram insuficientes para elidir as irregularidades ou excluir as culpabilidades, motivo pelo qual os responsáveis foram apenados com a multa prevista no art. 58, incisos II e III, da Lei 8.443/1992, no valor de R$ 54.820,84.
Consideradas graves as irregularidades por eles cometidas, os responsáveis foram, ainda, inabilitados para exercício de cargo em comissão ou função de confiança no âmbito da Administração Pública por cinco anos (Acórdão 2746/2016-TCU-Plenário) .
No pedido de reexame, os recorrentes alegaram: i) a ocorrência de prejuízo ao contraditório e à ampla defesa em razão do lapso temporal superior a cinco anos entre as irregularidades e as audiências; ii) incidência da prescrição quinquenal, conforme o MS 32.201/DF em trâmite no Supremo Tribunal Federal (STF) ; iii) necessidade de chamar as empresas contratadas para prestarem esclarecimentos nestes autos; iv) desproporcionalidade da sanção aplicada e ausência de definição do dano ao erário alegado; v) fragilidade e inconsistência dos achados que fundamentaram a penalidade imposta.
Após examinar as razões recursais, a Secretaria de Recursos (Serur) concluiu que não foram trazidos elementos suficientes para alterar a deliberação recorrida, razão pela qual propôs o conhecimento e o não provimento do apelo recursal.
Finalizada a etapa de instrução, os recorrentes apresentaram memorial reforçando os argumentos anteriormente apresentados e acrescentando que, segundo o parecer conclusivo e o relatório final da comissão especial da TCE-Repar - instaurada no âmbito da Petrobras em cumprimento ao item 9.7 do Acórdão 2746/2016-TCU-Plenário -, o dano ao erário decorrente do item de "serviços complementares" nos contratos 0800.0032380.07.2 (IERP 124) e 0800.0032563.07.2 (IERP 137) seria de R$ 16.613,48 (valor atualizado até 30/11/2017) .
Diante desse fato, solicitaram o retorno dos autos para nova instrução, questionando, ainda, a subsistência das irregularidades referentes à extrapolação do limite máximo de horas extras por profissional, à aplicação de fatores de horas extras em seus limites máximos, indiscriminadamente, e à adoção de custos unitários de horas extras superiores aos definidos em contrato.
Considerando a possibilidade de essa nova informação impactar a gravidade das condutas e a culpabilidade dos responsáveis, submeti, novamente, os autos à Serur para que realizasse a análise correspondente (peça 350) .
Após nova análise, a unidade instrutora ratificou seu posicionamento anterior, propondo conhecer e negar provimento aos pedidos de reexame.
Preliminarmente, ratifico o despacho exarado à peça 286 no sentido de que o presente recurso merece ser conhecido, porquanto preenche os requisitos de admissibilidade previstos nos arts. 32, parágrafo único, 33 e 48 da Lei 8.443/1992.
Quanto ao mérito, concordo, em parte, com as análises empreendidas pela secretaria especializada, transcritas no relatório precedente. No que não contrariar este voto, incorporo os fundamentos das instruções às minhas razões de decidir, sem prejuízo dos comentários que tecerei a seguir, em especial, acerca do impacto do parecer conclusivo da tomada de contas especial (TCE) instaurada pela Petrobras no valor da multa aplicada aos recorrentes.
Examinando o acórdão recorrido, verifico que, apesar de ter sido aplicada apenas uma multa individual a cada um dos responsáveis, com fundamento no art. 58, incisos II e III da Lei 8.443/1992, essa multa diz respeito a quatro irregularidades, já descritas no item 4 deste voto, todas elas referentes a desconformidades no pagamento de horas extras em diversos contratos da Repar.
Embora a unidade instrutora, nesta etapa processual, tenha se baseado na premissa de que a penalidade aplicada não guardava correlação com a eventual ocorrência de débito, que deveria ser apurada no âmbito da tomada de contas especial, verifico que o fundamento adotado para a multa aplicada aponta em sentido diverso.
Ao consignar que a sanção pecuniária destinada aos responsáveis devia-se, também, a "ato de gestão ilegítimo ou antieconômico de que resulte injustificado dano ao erário" (art. 58, inciso III, da Lei 8.443/1992) , o Relator a quo deixou claro que, apesar de o presente processo não tratar dos aspectos atinentes à quantificação e à recuperação do débito, o dano ao erário efetivamente existiu, e foi levado em consideração na dosimetria da penalidade aplicada.
Ocorre que a tomada de contas especial instaurada pela Petrobras em decorrência do item 9.7 do Acórdão 2746/2016-TCU-Plenário, no que importa aos presentes autos, chegou às seguintes conclusões (peça 347, p. 25-38) :
2.5. quanto aos pagamentos de horas extras por meio da aplicação de fatores multiplicadores em seus limites máximos, indiscriminadamente, que o percentual máximo previsto em contrato foi adotado levando em consideração a convenção coletiva então vigente e, portanto, não foi identificado dano ao erário. 
2.6. quanto aos pagamentos a profissionais em categorias diversas das previstas em contrato, sem motivação ou formalização de termo aditivo, que, embora o contrato não estipulasse os quantitativos referentes a essas categorias, os preços haviam sido lá estabelecidos, e os profissionais pagos de fato prestaram os serviços. Portanto, não foi identificado dano ao erário;
2.7. quanto aos pagamentos de horas extras em quantidades superiores aos limites máximos mensais por profissional, que as horas extras pagas foram efetivamente prestadas, à exceção dos casos pontuais identificados pelo TCU, cuja apuração do dano teria restado prejudicada em razão do grande lapso temporal;
2.8. quanto aos pagamentos de valores unitários de horas extras a preços superiores aos previstos em contrato, que houve débito no valor total de, aproximadamente R$ 16 mil (atualizado até dezembro/2017) ;
Acerca do primeiro subitem, relevante comentar que, em tese, a utilização de fatores multiplicadores em seus limites máximos não constitui, necessariamente, irregularidade, já que havia previsão contratual que a embasasse. Sendo assim, uma vez elidida a suposta ocorrência de dano a erário, resta, automaticamente, desconstituída a irregularidade. Consequentemente, deve-se reduzir o valor da multa originalmente aplicada.
Adotando critério objetivo, a parcela da multa referente a cada irregularidade é de R$ 13.705,21 (R$ 54.820,84 ÷ 4) . Portanto, da multa prevista no item 9.3 do Acórdão 2746/2016-TCU-Plenário, deve-se deduzir o valor de R$ 13.705,21.
Em relação à segunda irregularidade, o relatório da TCE não desconstitui a irregularidade formal referente à ausência de formalização de aditivo contratual para que houvesse plena correspondência entre a avença e os pagamentos efetuados. Entretanto, considerando a informação de que os serviços pagos foram efetivamente prestados, não há indícios de que tenha ocorrido dano ao erário decorrente dessa irregularidade.
Portanto, o fundamento para a aplicação de multa em decorrência dessa irregularidade, em específico, deve ser, somente, o inciso II do art. 58 da Lei 8.443/1992. Consequentemente, cabe a redução no valor da multa correspondente.
Como a multa aplicada havia se fundamentado em duas tipificações do art. 58 da Lei 8.443/1992 (incisos II e III) e, para essa irregularidade, uma das tipificações foi desconstituída, essa parcela da multa deve ser reduzida pela metade, ou seja, para R$ 6.852,60 (R$ 13.705,21 ÷ 2) .
Em relação às duas últimas irregularidades, foi confirmada a realização de pagamentos em desconformidade com o contrato, bem como a ocorrência de dano ao erário, ainda que, em um dos casos, não tenha sido quantificado. Sendo assim, não vislumbro razão para modificar o valor das multas correspondentes.
Relevante comentar que a aplicação de multa com fundamento no inciso III do art. 58 da Lei 8.443/1992 resulta da ocorrência de dano ao erário em razão de ato ilegítimo ou antieconômico. Sendo assim, a aplicação dessa sanção não depende, necessariamente, da existência de débito quantificado.
No caso em questão, o Relator da deliberação recorrida deixou claro que, naquelas circunstâncias, era impossível quantificar o débito, mas que havia razoável grau de certeza quanto à sua ocorrência, como se pode depreender do trecho do voto a seguir transcrito:
"[Acerca de pagamentos de horas extras em quantidades superiores aos limites máximos mensais por profissional]
23. De todo modo, na instrução acostada à Peça 209, a unidade técnica assentou a suposta impossibilidade de quantificação exata do débito, haja vista que, mesmo com todos os esforços envidados, não teria sido possível obter os registros diários das frentes de serviços junto à Petrobras, os quais seriam fundamentais para estabelecer com precisão a quantidade de horas extras trabalhadas pelos profissionais.
 (...) 
25. Peço licença para, nesse ponto, discordar da unidade técnica, vez que, no caso concreto, a despeito de até não ser possível a exata quantificação do dano ao erário, a Petrobras pode e deve apurar o valor estimado desse dano, nos termos do art. 210, § 1º, II, do Regimento Interno do TCU, a partir da análise das horas extraordinárias superfaturadas nos diversos contratos, devendo, então, ser determinado à Petrobras que adote as medidas administrativas necessárias para o respectivo ressarcimento, com a instauração da devida tomada de contas especial.
26. De toda sorte, mostra-se acertada a proposta da unidade técnica no sentido de aplicar a multa legal aos responsáveis ouvidos em audiência, vez que esses gestores não apenas deixaram de adotar as medidas cabíveis para a devida verificação do cumprimento do limite de horas extras estipulado contratualmente, mas, em particular, não adotaram as medidas cabíveis para a devida verificação da veracidade fática das horas extras apropriadas.
27. Observo, contudo, que a referida multa deve ser fundamentada nos incisos II e III do art. 58 da Lei nº 8.443/1992, visto que, a despeito de restar configurado, na prática, o descumprimento à determinação contida no art. 9.2.1 do Acórdão 311/2011-TCU-Plenário (com a redação dada pelo Acórdão 2103/2011-TCU-Plenário) , os responsáveis não foram ouvidos em audiência especificamente acerca do referido descumprimento, tendo sido demandados a apresentar razões de justificativa por terem "reconhecido e autorizado pagamentos de horas extras em quantidades superiores aos limites máximos de horas extras mensais por profissional agindo contrariamente às restrições contidas nos Contratos 0800.0030222.07.2 (IERP-094) , 0800.0025357.06.2 (IERP-096) , 0800.0032380.07.2 (IERP-124) , 0800.0035852.07.2 (IERP-136) e 0800.0032563.07.2 (IERP-137) 
 (...) 
[Acerca de pagamentos de valores unitários de horas extras a preços superiores aos previstos em contrato]
39. Ocorre que, como visto anteriormente, a definição do valor unitário da hora normal está estabelecida na própria Planilha de Preços Unitários - Anexo II (B) dos contratos, não havendo qualquer justificativa para a adoção de valor diverso. E, assim, essa irregularidade também sustenta a aplicação de multa aos responsáveis ouvidos em audiência nestes autos, valendo também com relação a esse ponto as considerações a respeito da necessidade de o possível dano ao erário ser devidamente aferido no âmbito da citada TCE, nos termos indicados no item 25 deste Voto.".
Verifica-se, assim, que a quantificação do débito pela Petrobras não alterou o contexto fático em que a multa foi aplicada, mas apenas o corroborou, pois foi confirmada a ocorrência de dano ao erário. Como o valor do débito não havia sido levado em consideração para a gradação da penalidade aplicada aos responsáveis, mas, somente, a sua ocorrência, não há que se falar na modificação dessa parcela da multa na presente etapa processual. 
Portanto, a multa total aplicada a cada um dos responsáveis deve ser reduzida para R$ 34.263,02 (R$ 6.852,60 + R$ 13.705,21 + R$ 13.705,21) .
Quanto aos demais argumentos trazidos pelos recorrentes, devidamente descritos e analisados pela Serur nas instruções transcritas no relatório que antecede este voto, corroboro, integralmente, o exame empreendido e o incorporo às minhas razões de decidir, dispensando comentários adicionais.
Por fim, registro que, incorporando a sugestão do Ministro Benjamin Zymler, proponho a exclusão da inabilitação dos responsáveis para exercício de cargo em comissão ou função de confiança na Administração Pública. Considerando que a expectativa de dano ao erário registrada no voto da deliberação ora recorrida não se concretizou na materialidade inicialmente estimada, a manutenção da inabilitação, no presente caso, seria postura excessivamente rigorosa.
Feitas essas considerações, deve o presente recurso ser conhecido e parcialmente provido, reduzindo-se as multas individuais aplicadas por meio do item 9.3 do acórdão recorrido para R$ 34.263,02, excluindo-se o item 9.6 daquela deliberação e mantendo-se inalterados os seus demais itens.
***
Durante a etapa de discussão, o Ministro Benjamin Zymler e o Ministro Substituto Augusto Sherman Cavalcanti ponderaram que o nível de gravidade das ocorrências destes autos seria muito reduzido se comparado ao volume de recursos geridos pela Petrobras.
Por essa razão, o Plenário entendeu que o recurso deveria ser parcialmente provido para, além de se afastar a inabilitação, ser reduzido o valor das multas aplicadas ao valor mínimo previsto no Regimento Interno do TCU.
	Ante o exposto, voto por que o Tribunal adote o Acórdão que ora submeto à deliberação deste Colegiado.
TCU, Sala das Sessões Ministro Luciano Brandão Alves de Souza, em 2 de outubro de 2019.
Ministro BRUNO DANTAS 
Relator